【裁判字號】    92,上重更(二),42
【裁判日期】    921002
【裁判案由】    殺人等
【裁判全文】
臺灣高等法院刑事判決                        九十二年度上重更(二)字第四二號
    上  訴  人  臺灣士林地方法院檢察署檢察官
    上  訴  人
    即  被  告  壬○○
                癸○○
    右二人共同
    選任辯護人  趙國生  律師
    上  訴  人
    即  被  告  丙○○
    選任辯護人  楊正評  律師
                劉陽明  律師
                陳壁秋  律師
    上  訴  人
    即  被  告  庚○○
    指定辯護人  本院公設辯護人  丁○○
    上  訴  人
    即  被  告  己○○
    選任辯護人  蔡宏修  律師
右列上訴人，因被告殺人等案件，不服臺灣士林地方法院八十九年度重訴字第五號，
中華民國八十九年十月十三日第一審判決（起訴案號：臺灣士林地方法院檢察署八十
八年度少連偵字第一二四號）提起上訴，經判決後由最高法院第二次發回更審，本院
判決如左：
    主  文
原判決關於庚○○、己○○部分；丙○○殺人部分，癸○○、壬○○殺人暨定執行刑
部分均撤銷。
庚○○共同殺人，處無期徒刑，褫奪公權終身；又參與犯罪組織，處有期徒刑陸月，
並於刑之執行完畢或赦免後，令入勞動場所強制工作年。應執行無期徒刑，褫奪公
權終身，並於刑之執行完畢或赦免後，令入勞動場所強制工作年。
癸○○成年人與未滿十八歲之人共同殺人，處有期徒刑拾伍年，褫奪公權柒年。
壬○○共同殺人，處有期徒刑拾年，褫奪公權陸年。
丙○○共同殺人，處有期徒刑拾貳年，褫奪公權伍年。
己○○參與犯罪組織，處有期徒刑捌月，並於刑之執行完畢或赦免後，令入勞動場所
強制工作年。
其他上訴駁回。
癸○○撤銷改判部分所處之刑，與上訴駁回部分所處之刑，應執行有期徒刑拾伍年陸
月，褫奪公權柒年，並於刑之執行完畢或赦免後，令入勞動場所強制工作年。
壬○○撤銷改判部分所處之刑，與上訴駁回部分所處之刑，應執行有期徒刑拾年伍
月，褫奪公權陸年，並於刑之執行完畢或赦免後，令入勞動場所強制工作年。
    事  實
一、癸○○、壬○○、庚○○分別於不詳時間，己○○則於民國（下同）八十五年間
    ，參與以犯罪為宗旨之竹聯幫孝堂天母分會之幫派結社，其中己○○為會長，癸○○為該分會副會長，庚○○及壬○○分任該會左、右護法；而竹聯幫係一組織
    嚴密之集團，該幫成員主要從事傷害、恐嚇取財、槍砲、麻藥、煙毒、走私、盜
    匪、妨害自由、重利、圍標等犯罪行為，係具有集團性、常習性、脅迫性、暴力
    性之組織。
二、庚○○因認受呂凌偉欺負而與呂凌偉素有怨隙，並欲糾眾伺機報復，因聽聞呂凌
    偉已於民國（下同）八十八年十一月間返回臺北市天母地區活動，即於不詳時間
    分批購入備妥西瓜刀、鎢鋼刀及開山刀多把，置於臺北市士林區○○○路○段四
    ０五巷六號七樓少年甲○○（七十一年五月十八日生，於八十八年十一間尚未滿
    十八歲）住處藏放。嗣於八十八年十一月十二日晚間十、十一時許，因少年甲○○接獲不詳電話通知，而獲悉呂凌偉所有自小客車停放於臺北市○○街十二號天
    母國小附近，且呂凌偉就在該處停留活動，庚○○即萌殺害呂凌偉之犯意，要求
    少年甲○○返家取來先已備妥之刀械含西瓜刀、鎢鋼刀及開山刀計十把、車輛大
    鎖及木棍、球棒等器械，並分別通知、相互聯絡而糾集壬○○、癸○○（六十七
    年八月三十一日生，於八十八年十一月間，係年滿二十歲之成年人）、丙○○、
    任德勇（經本院更一審九十年上更(一)字第二十號判決論處殺人罪刑，未據上訴而
    確定）、陳振鎰（七十年八月二日生，於八十八年十一月間已滿十八歲，並未經
    起訴）、少年乙○○（七十二年七月八日生，於八十八年十一月間尚未滿十八歲
    ）、少年丙○○（七十二年六月十一日生，於八十八年十一月間，尚未年滿十八
    歲）、少年丁○○（七十一年七月二十三日生，於八十八年十一月間，尚未年滿
    十八歲）、少年戊○○（七十一年四月二十九日生，於八十八年十一月間，尚未
    年滿十八歲）、少年己○○（七十一年十一月二十八日生，於八十八年十一月間
    ，尚未年滿十八歲），及「蔡明烈」等其他不詳真實姓名年籍之人約計十餘人（
    除少年乙○○外，其餘少年已經警察機關移送原審少年法庭調查審理），於八十
    八年十一月十二日晚間十一時許至翌日凌晨零時許，先後趕至址設臺北市○○○
    路之麥當勞（以下簡稱：天母麥當勞）旁巷內集合。庚○○見集合妥當，即當場
    表明因時受呂凌偉欺負，要砍呂凌偉云云，除自持西瓜刀乙把外，並將所備妥前
    開之刀械、機車大鎖及棍棒等分別發給在場之少年甲○○等人，其中陳振鎰、少
    年甲○○各分得西瓜刀乙把、少年丁○○取得木棍乙支、任德勇及少年戊○○各
    分得開山刀乙把，丙○○、壬○○及癸○○亦分持不詳刀械乙把，其餘在場之人
    並各分得不詳器械後，庚○○、癸○○、壬○○、任德勇、丙○○、陳振鎰及少
    年甲○○、乙○○、己○○、丁○○、丙○○、戊○○均基於共同殺人之犯意，
    於八十八年十一月十三日凌晨零時三十分許，在庚○○帶領下，分持器械自天母
    麥當勞旁即臺北市○○○路十三巷步行前往天母國小前，見呂凌偉及友人乙○○
    、邱紹原、駱至中、陳冠瑋及劉錡六人確在該處聚集聊天、毫無防備，即續率眾
    驅步向前，直至趨近呂凌偉等人前方數步時，庚○○等人突取出西瓜刀等器械，
    即分別朝呂凌偉及其上開友人迎上前去砍殺。其中庚○○、癸○○直接朝呂凌偉
    衝過去，壬○○也跟著跑過去，並由庚○○朝呂凌偉背部砍殺一刀，呂凌偉負傷
    後自臺北市○○街往天母北路方向逃逸。壬○○、癸○○見呂凌偉已遭砍殺，因
    見乙○○受驚嚇後，未及時逃逸，遂與有犯意聯絡之陳振鎰、少年甲○○及真實
    姓名年籍不詳之「蔡明烈」基於殺人行為分擔實施，分持刀械砍殺乙○○手部及
    肘部成傷後，乙○○乃朝臺北市○○○路四十一巷逃跑。另任德勇、丙○○及少
    年丁○○、丙○○、己○○、戊○○則分持刀械追殺呂凌偉之友人邱紹原、劉錡
    、陳冠瑋、駱至中等人，致邱紹原等人因驚懼而四散逃逸，邱紹原即自臺北市○○街逃往天母北路大埔鐵板燒處躲藏，陳冠瑋亦自臺北市○○街逃往臺北市○○○路四巷處之一部箱型車下躲藏，駱至中係往臺北市○○○路十三巷逃逸至天母
    麥當勞對面搭乘計程車逃逸．劉錡則往臺北市○○街轉天母北路方向逃亡並躲藏
    於某處空屋內，均始倖免於難。陳振鎰及少年甲○○於砍傷乙○○後，即反身朝
    呂凌偉逃跑方向追逐而去，於呂凌偉奔逃至臺北市○○○路十八號淺田涮涮鍋前
    時，陳振鎰及少年甲○○、乙○○即與庚○○自後追趕而上，並由陳振鎰及少年
    甲○○、己○○抱住呂凌偉倒地後，由庚○○、陳振鎰及少年甲○○、乙○○、
    己○○分持刀械朝呂凌偉猛力揮刀砍殺，呂凌偉因而受有後頭部約九公分、十五
    公分及十．五公分之砍切創並深及骨膜、後頸部有約三．五Ｘ二．五公分之刺創
    、右腹部約有十七．五公分、二十公分、二十公分、二十六．五公分、十六．五
    公分、七．五公分及十五公分長之砍切創、右肩部有約五公分及七公分長砍切創
    、左背部有約二十三公分之砍切創並深及胸腔、右背（頸下）有約三十三．五公
    分之砍切創且深十一公分、深及頸椎、背部有約十四．五公分、十三．五公分、
    十六．五公分、十五．五公分、二十三公分、九．五公分、六公分及八公分長之
    砍切創、右後臀部有約二十七公分長之砍切創、右上臂有約八公分、五公分、十
    四公分、十七公分、二．五公分、七．五公分長之砍切創並深及骨膜、右手背有
    約十三公分、六公分、八公分及十公分長之砍切創且呈骨折斷離、左手臂、肘、
    背部有約六公分、七公分、十公分及六．五公分長之砍切創且手掌骨呈斷離、右
    大腿部有約八公分、十五公分、七公分、十二．五公分及十．五公分長之砍切創
    、右小腿有約八公分、十公分長之砍切創，計四十五刀，致因外傷性流血過多而
    當場倒地；而庚○○因揮刀用力過度，亦自傷及手部。另癸○○及壬○○、「蔡
    明烈」等人於乙○○受傷逃跑後，仍追砍其至址設臺北市○○○路四一巷地下一
    樓之汎德撞球場前，乙○○並因而受有右手腕部、肘部有多處深切割傷，合併伸
    姆長肌、橈側伸腕肌、臂橈肌、旋後肌、伸指肌腱完全斷裂，後骨間神經部分斷
    裂、右橈骨線性骨折、右肱骨外髁骨骨折之傷害，乙○○於奔逃至汎德撞球場前
    時，因傷自該處一樓門口跌落地下室球場內，始未被殺死亡，壬○○、癸○○見
    球場有人掉頭要走，適有林界宏及辛○○二人在該處消費，見乙○○遭人追逐受
    傷，即分別上樓查看，並追趕壬○○及癸○○二人，其中壬○○於持刀奔跑時不
    慎跌倒，林界宏即上前以腳踢壬○○，壬○○爬起後，即持刀揮砍林界宏，林界
    宏則及時閃避退開而未受傷；壬○○因見癸○○尚與辛○○打鬥，趨前並與癸○○另行起意基於共同傷害之犯意，由癸○○殺傷辛○○手臂，壬○○則自後殺傷
    辛○○眼眉處，致辛○○受有右前額、右前臂、左肘部撕裂傷，其中
    右前額撕裂傷長約十公分並深及骨膜之傷害（未經起訴），壬○○及癸○○得逞
    後即相偕一起離去；雖林界宏及辛○○有意追趕，惟因辛○○受傷血流如注，乃
    返回汎德撞球場，並即將辛○○及乙○○送往行政院國軍退除役官兵輔導委員會
    臺北榮民總醫院就診。另庚○○等人因見呂凌偉已血流滿地、全身抽搐，倒地不
    起，認目的已達，即高喊「撤！撤！」，任德勇、壬○○、癸○○及其餘參與者
    即各自四散逃逸，庚○○則因手傷由丙○○以機車送往臺北市立陽明醫院診治。
    呂凌偉則因傷重送醫急救，仍因外傷性失血過多，於八十八年十一月十三日凌晨
    四時卅分不治死亡。
三、案經呂凌偉之母甲○○，及乙○○、辛○○告訴，暨臺北市政府警察局士林分局
    報請臺灣士林地方法院檢察署檢察官相驗後偵查起訴。
    理  由
甲、右揭犯罪事實，訊據上訴人即被告壬○○、癸○○、己○○、庚○○均否認參加
    犯罪組織，庚○○、壬○○、癸○○與丙○○均否認有殺人之犯意。被告壬○○
    辯稱：伊未加入竹聯幫，亦非左右護法，也不認識丁○○，本案發生當晚伊在酒
    店上班，根本不在現場，有五個人可以作證其當時在酒店，且伊與林界宏根本不
    認識，又無任何恩怨，再說伊若手上有刀林界宏應不敢上來阻止，癸○○為伊兄
    ，伊自不可能叫他賴毛，又案發當時天色已經很暗，若如證人所言被告均有戴鴨
    舌帽，又穿風衣跑五、六十公尺遠，證人當不可能看清楚，伊未參與本案云云。
    被告癸○○辯稱：伊未加入竹聯幫，亦非孝堂副會長，本案發生當晚伊在中華路
    錢櫃ＫＴＶ唱歌有證人可證明，根本不在現場，自不可能去殺人、砍人云云。被
    告己○○辯稱：伊未加入竹聯幫，只是擺路邊攤有認識，但沒有來往，伊要拉保
    險、晚上要擺路邊攤根本沒有時間與他們混，且若伊加入竹聯幫，就沒有必要如
    此辛苦工作，伊未加入幫派云云。被告丙○○辯稱：伊未參與殺人，當時伊與朋
    友約好在麥當勞集合要一起去釣蝦，因看見庚○○受傷故載他去醫院，整件事情
    伊根本不知道云云。被告庚○○辯稱：伊從頭到尾都有做，但伊未加入竹聯幫，
    因以前常被呂凌偉欺負所以要找他理論，帶刀只是為了壯膽，並沒有要殺他的意
    思，亦未說讓他死，伊砍了呂凌偉三、四刀後因自己的手已受傷，就沒有追他，
    至於之後有誰追砍他，伊不知道云云。
乙、辯護意旨：
 一、被告庚○○之辯護意旨以：被害人呂凌偉之死亡固為事實，但被告在持刀砍殺
     呂凌偉之時，究竟有無置其於死地之意圖，按被告於警訊初供時即堅稱：「沒
     有，我們只是想教訓他，我與死者呂凌偉認識，但不熟悉，之前他經常率眾毆
     打我，使我很沒面子，所以我亦常糾眾伺機報復」，偵查時亦稱：「因為我跟
     他（呂凌偉）處不好，被他欺負，被他打」，原審亦供述：「八十七、八十八
     年間曾被呂凌偉打我二、三次，我很討厭他，八十八年十一月十二日晚上十點
     多，我在天母麥當勞看到呂某的車子，當時我和甲○○一起，回家拿西瓜刀五
     、六把，之後我與甲騎機車到天母麥當勞之後碰到己○○‧‧‧告訴他們我被
     呂某欺侮，要不要和我一起打呂某。」，足證被告因氣憤打死呂某，其目的不
     過在教訓死者而已，要無殺人之犯意至為顯然。被告並未參加不良幫派組織，
     被告若為該組織之左護法，則究為如何之主持，操縱或指揮犯罪組織，警方亦
     並無該組織或被告個人之犯罪資料，被告否認參與不良幫派組織要屬可信，且
     竹聯幫孝堂分會與竹聯幫並無關聯，究否為不良組織，亦有疑問。原審以被告
     在警訊不自由下之供述，認定被告庚○○為竹聯幫孝堂天母分會之成員且為左
     護法，而推定被告參加不良幫派之犯罪組織，要屬違誤。且被告下手實施犯罪
     之時，即已表明鎖定攻擊之對象僅被害人呂凌偉一人，則關於乙○○、邱紹原
     、劉錡、陳冠偉、駱至中等人遭殺傷部分，非被告所能預見，當不應由被告負
     責等語，為被告庚○○辯護。
 二、被告癸○○及壬○○之選任辯護人以：案發當晚，被告癸○○係與多名友人先
     後至ＫＴＶ唱歌與釣蝦場釣蝦，被告壬○○亦在酒店上班，均有不在場證明。
     而案發當晚同案被告庚○○係偶而獲悉呂凌偉之行蹤，方「臨時」吆喝聚眾伺
     機尋仇，足認庚○○當係知悉呂凌偉之行蹤後，臨時起意聚眾報仇無疑，況從
     庚○○、戊○○、己○○、丁○○、丙○○、任德勇等人之供述，均未言及曾
     有任何人通知或聯絡被告，被告二人自不可能知悉並趕往現場助陣，可見被告
     二人對庚○○聚眾報復呂凌偉一事，事先並不知情，更遑論與渠等謀議殺害呂
     凌偉等人，本案實與被告無涉，被告二人與渠等間確無犯意聯絡。證人辛○○
     之所以指認被告賴氏兄弟，無非依林界宏所言，其本身無法正確指認與其打鬥
     之人，況林界宏與辛○○二人之證詞前後矛盾，故渠等二人之證詞真實性有很
     大之疑義。證人乙○○於歷次偵審時均指認被告癸○○砍殺呂凌偉，其係遭壬○○砍傷，而同案被告庚○○、任德勇、戊○○、己○○、丁○○、丙○○等
     人皆供稱被告二人未在現場，或未提及被告二人是否在場，而渠等與被告之熟
     悉程度遠甚於乙○○，果非被告確實不在場，則何以於偵訊時一致供述被告不
     在場？況觀諸乙○○於原審審理時先證稱「（問：除你先前指認之人外，是否
     能夠在指認其他在場之人？）如果有照片給我看，我就可以指認」，後改稱：
     「（問：是否可以指認目前在庭上的人有誰案發在場？」我無法指認，事情太
     久了，我無法記得」（詳八十九年七月十二日筆錄），兩者豈非自相矛盾，先
     前乙○○自信滿滿如有照片即可指認，後於原審諭示其當庭指認，竟隨口改稱
     其無法指認，是其指認是否真實，顯有疑義。被害人乙○○於歷次偵審中均一
     再指認賴毛（癸○○）係追砍呂凌偉之人，然證人林界宏、辛○○卻又陳稱追
     砍乙○○之人有癸○○、壬○○，但案發當時事出突然，乙○○與呂凌偉係朝
     不同方向奔逃，被告焉有可能同時追砍乙○○及呂凌偉？若稱被告癸○○係追
     砍呂凌偉，在折返後追砍乙○○，惟以身高一百七十公分至一百七十五公分之
     人為例，由天母國小被追砍至淺田涮涮鍋約二百八十步，由汎德撞球場即乙○○最後被追殺地點至淺田涮涮鍋約二百步，由天母國小至汎德撞球場約一百五
     十步，而被害人呂凌偉遭人砍殺之地點為淺田涮涮鍋，則被告癸○○由天母國
     小追砍呂凌偉至淺田涮涮鍋約需耗費二百八十步之時間，如由淺田涮涮鍋折返
     至汎德撞球場追砍乙○○約需七百一十步之時間，倘由淺田涮涮鍋直接至汎德
     撞球場亦需耗費四百八十步之時間，估不論被告癸○○是以何方式追趕至汎德
     撞球場追砍乙○○，然由被害人乙○○之持續被追殺，中間並無任何停頓，故
     當被告癸○○追趕至之時，乙○○業已遭人砍傷而停止打鬥，是砍傷乙○○之
     人絕非被告癸○○所為。再者乙○○於原審時證稱：「老二就追到天母斜對面
     ，就沒有再追了，他就掉頭往呂方向過去」（詳八十九年七月十二日筆錄），
     足見被告壬○○並無追趕乙○○至汎德撞球場，是依其所言，則與林界宏、辛○○等人打鬥之人當非壬○○無疑。雖丁○○，丙○○固於八十九年一月三十
     一日偵訊時仍陳稱被告為竹聯幫之人，然據該二人所述，其等僅是常在天母球
     場玩，既非以犯罪為宗旨，其成員又無從事犯罪活動，且無一定之堂口或儀式
     ，縱經常聚集活動，亦不過是年輕人習性相同一起玩樂而已，故與組織犯罪條
     例所稱之「犯罪組織」構成要件不符，且竹聯幫並無所謂天母支會，活動地點
     亦未至天母地區，縱確有該天母支會，也非內政部列管之竹聯幫派旗下組織，
     不得因此認定被告涉犯組織犯罪防制條例。復查證人乙○○、邱紹原雖於原審
     審理時證稱被告二人為竹聯幫孝堂天母支會成員，惟證人乙○○並未稱天母支
     會係以犯罪為宗旨，或該會成員經常從事犯罪活動，證人邱紹原，亦僅「聽說
     」竹聯幫孝堂天母支會有收保護費，並強要人加入幫派，不答應會被打，然其
     所述之事，並非親身見聞，顯屬傳聞證據，不得做為認定被告二人之犯罪證據
     。況證人乙○○與被告壬○○本來就有嫌隙，乙○○、邱紹原復為被害人呂凌
     偉之好友，渠等之證言，顯有偏頗，不足採信等語，為被告壬○○、癸○○二
     人辯護。
 三、被告丙○○之選任辯護人以：主嫌庚○○自警訊初期至今前後所有供詞，對於
     經其邀約到場其他共同參與犯罪之人均逐一詳細指明，而對於被告丙○○則始
     終一致謂被告丙○○僅為送其就醫之人而已，並無參與本案，庚○○於案發當
     日曾被羈押，亦無與上訴人串供之虞，是被告庚○○之供述洵屬可採，被告丙○○並無參與該次械鬥。壬○○、癸○○及陳振鎰、甲○○、乙○○亦均未指
     稱被告白宜聖盛參與本案，另任德勇雖曾一度供稱丙○○參與本案及加入幫會
     ，然查原審判決不僅已認定被告未加入幫會，且其他承認加入幫會之其他共同
     被告亦均不認識被告丙○○，任德勇上開供詞洵有可議。證人乙○○、辛○○
     、駱至中及林界宏自警訊至偵審，均未指述被告丙○○參與本案犯行，而告訴
     人邱紹原、劉錡於第一次警訊亦均未指認被告丙○○在持刀追殺呂凌偉等人之
     列，也未陳述任何涉案人之客觀長相，然於同日上午七時，被告丙○○經警方
     由醫院帶往警局，並將穿著大片血跡衣服之被告丙○○，供告訴人等以一對一
     方式指認，是告訴人邱紹原八十八年十一月十三日七時三十分已見到被告丙○○身著血衣，方指證「我確定丙○○、庚○○二人持西瓜刀砍殺我們」，警訊
     顯有「暗喻誘導」之程序上瑕疵，不得作為論罪科刑之依據。又庚○○及其他
     被告之最初目的僅在教訓死者而已，而不知對象為何人，或甚至去麥當勞集合
     不知為何事者，依常理所稱「打架」之意，上開同案被告等人，至多僅有傷害
     之故意，要無殺人之犯意顯然，按共同正犯，係共同實施犯罪之人，在共同意
     思之範圍內，各自分擔犯罪之一部，相互利用它人犯罪之行為，以達其犯罪之
     目的，如以其共同犯罪之故意，事前同謀，而由其中一部分之人實施犯罪之行
     為者，應認為共同正犯，使之對於全部行為所生結果，負其責任，是共犯對於
     犯罪事實整體行為需有共同意思之聯絡，如其中部分被告於案發當時變更傷害
     犯意為殺人，則其殺人犯意既不在共同意思犯意聯絡內，其餘被告對於逾越共
     同意思聯絡範圍之行為即不負責任。惟被告對於同案被告庚○○等人變更犯意
     殺害被害人呂凌偉之行為並無認識，被告對於正犯之殺人行為並無認識，被告
     對於正犯之殺人行為即不負殺人幫助犯之罪責，至多僅成立幫助傷害罪之刑責
     等語，為被告丙○○辯護。
 四、被告己○○辯護意旨略以：被告於偵查中雖自白自八十五年加入竹聯幫孝堂，
     惟又供稱於三年半前就已退出了，按該筆錄製作於八十八年十一月十四日，則
     被告於八十五年五月即已退出竹聯幫，又組織犯罪條例公布於八十五年十二月
     十一日，被告縱有加入，也是在法令公布前，不得溯及既往。被告是否已退出
     幫派，有無繼續參加組織或參與活動，保持聯絡，行為是否在繼續中，依大法
     官釋字第五五六號解釋，此部分應由檢察官負舉證責任，而被告己○○並無與
     竹聯幫孝堂有何活動或聯絡之情事，自難認其行為繼續。且同案被告庚○○、
     任德勇或傳訊少年被告丙○○、丁○○部分於警訊時或檢察官偵查中均僅泛指
     或傳聞「小高」為會長，且不知「小高」為何人，或未指認「小高」即為被告
     高盛勛，僅因被告綽號「小高」而遽認被告即為會長，顯有違一般經驗法則等
     語，為被告辯護。
丙、犯罪組織條例部分：
一、右揭被告庚○○、壬○○、癸○○、己○○參加竹聯幫孝堂天母分會為其成員並
    任要職等情，業據被告庚○○於警訊時自承：伊為竹聯幫孝堂天母分會之成員，
    且職司左護法，另被告癸○○為副會長、壬○○為右護法，陳振鎰及同案少年甲○○、乙○○、己○○等人為孝堂之成員等語（少連偵字第一二四號卷(一)第八頁
    ）。庚○○且於檢察官偵查中陳明：伊於製作警訊筆錄時確有錄音、且警方並無
    刑求，伊係閱覽筆錄後始簽名捺印，伊於警訊時確提及參與竹聯幫孝堂天母分會
    等語屬實（同上卷第一三０頁正、反面）。庚○○所陳各節，核與證人乙○○具
    結證稱：庚○○、癸○○、壬○○、己○○、陳振鎰、甲○○等人係竹聯幫孝堂
    的人，他們係於八十六年底加入，其中老二即壬○○曾向伊表示賴毛（即癸○○
    ）是副會長，要不要跟他們，但伊拒絕等語相符（原審卷(二)第四十五頁至第四十
    六頁）；並核與被告任德勇於檢察官偵查中指稱：甲○○、乙○○、庚○○、壬○○、癸○○、戊○○、丙○○、己○○均係竹聯幫份子，賴氏兄弟是比較大的
    等語相符（少連偵字第一二四號卷(一)第一三六頁反面至第一三七頁）。而被指為
    竹聯幫份子之同案少年丙○○，亦供承：小高是他們的會長，庚○○及老二（即
    壬○○）分任左、右護法，賴毛（即癸○○）輩份比伊高，是副會長，乙○○跟
    伊同輩，伊與乙○○、己○○、甲○○及陳振鎰、丁○○均係竹聯幫成員，伊約
    於半年前入幫。伊只去過千禧酒店一次，平日叫他“高大哥”，平常是跟老二在
    一起等語（少連偵字第一二四號卷(二)第八十二頁正、反面、八十三頁正面）；其
    於原審少年法庭調查時亦供承：之前加入竹聯幫孝堂，八十八年十月退出等語（
    原審少年八十八年少調字第八四五號影卷八十八年十一月十三日訊問筆錄）。
    另外，被指為竹聯幫份子之同案少年丁○○，於警訊中亦證稱：伊於八十七年十
    一月加入竹聯幫孝堂成員，於八十八年五月一日退出竹聯幫，伊並把退出幫派之
    事告訴左護法壬○○，說伊要退出幫派，壬○○說『好』，該幫派是以小高為首
    （年籍姓名不詳），小高是會長（少連偵字第一二四號卷(一)第十三頁）；其在偵
    查中供述：伊於八十八年七月中旬加入竹聯幫，是朱恩平吸收伊的，．．．，朱
    恩平帶伊見過賴毛（即癸○○），是副會長，庚○○及壬○○是左、右護法，甲○○、陳振鎰、乙○○、己○○、朱恩平是幫派內的人（少連偵字第一二四號卷
    (二)第八十三頁反面至第八十四頁）；於原審少年法庭訊問時供承：之前加入竹聯
    幫孝堂，八十八年五月一日退出等語（見原審少年八十八年少調字第八四五號影
    卷八十八年十一月十三日訊問筆錄）；均相符合。
二、被告己○○（綽號小高）於警訊中自承：「我原係該幫派孝堂成員，但自八十五
    年底許，我即脫離該幫。我目前從事保險業務、經營酒店生意。」「（有無續與
    前述庚○○等幫派份子聯絡？目的為何？）有。因我較年長，所以他們願意聽從
    我的教誨。且壬○○母親亦託我管束賴姓兄弟。」（少連偵字第一二三號卷第八
    頁）。其於偵查中自承：「（何時加入竹聯幫孝堂？）在八十五年加入。」「（
    在孝堂任何職務？）沒有任何職位」「（庚○○係孝堂之兄弟？）陳某是我這二
    個月才認識，他是孝堂兄弟至何時加入我不清楚，也不知他擔任何職位，而我在
    三年半前就已退出了。」，「因我每天把時間花在工作上，很少花在與他們往來
    ，我本來就想要與他們慢慢疏離，在三年半前我說要退出，他們不同意，但我既
    已想出來了，就慢慢疏離了。」，「（壬○○、癸○○二人是否為孝堂兄弟？）
    他們是孝堂的人，但不知他們在幹什麼。」，「（千禧酒店內你任何務？）總經
    理，而壬○○在那邊當酒保，壬○○之母稱他在天母常鬧事，要我管管他。」，
    「（你綽號為何？）小高」（少連偵字第一二三號卷第二十頁反面第至二十二頁
    ）等情不諱。且證人林００（年籍詳卷）於警訊時亦證稱：「（你是否認識己○○（綽號小高）？）認識，他是敝店股東之一（約為本年九月下旬時入股，入股
    資金約為二百餘萬元），他係前酒店（豪門之星）之同事。」、「（你是否知悉
    前述己○○為竹聯幫孝堂分子並另組該堂天母分會且自任會長？）我僅知其原係
    竹聯幫分子」等情（少連偵字一二四號卷(一)第二四０頁），此並經本院傳訊林０
    ０到庭證述屬實（本院卷第五一頁）。再參酌同案少年丁○○於警訊中供稱：「
    我是於八十七年十一月加入竹聯幫孝堂成員，我於今年五月一日退出竹聯幫。我
    並把我退出幫派之事告訴左護法壬○○，說我要退出；說我要退出幫派，他說：
    『好』。該幫派是以小高為首（年籍姓名不詳），小高是會長。」（少連偵字第
    一二四號卷(一)第十三頁），同案少年丙○○於警訊中稱：「（據你所指竹聯幫孝
    堂天母支會其組織架構為何？）其組織架構是有會長高哥（綽號小高，年籍待查
    ，約三十幾歲男子）。」（少連偵字第一二四號卷(一)第十五頁反面），偵查中證
    稱：「（〝小高〝在竹聯幫作何？）他是我們的會長．．．」（少連偵字第一二
    四號卷(二)第八十二頁正、反面），共同被告任德勇於警訊中稱：「我沒有加入幫
    派，但我知道前述那些人有成立幫派，名稱為『竹聯幫孝堂天母支會』，該支會
    會長為綽號叫『小高』，詳細姓名不知。」（少連偵字第一二四號卷(一)第二八頁
    反面），及同案被告庚○○於警訊時證稱：「（你是否認識陳振鎰、甲○○、丙○○、丁○○、戊○○、己○○、乙○○、任德勇等人？）我認識他們。我們均
    為竹聯幫孝堂天母支會分子。會長係『小高』（真實姓名不詳）。」（少連偵字
    第一二四號卷(一)第八頁）等情觀之，雖均未供出被告己○○姓名，惟被告己○○
    前開自白，既自承其綽號『小高』，證諸上揭證人一致指陳，會長為「小高」等
    情互核，堪認被告己○○確屬參加犯罪組織竹聯幫，並為天母分會會長無訛。而
    前開陳詞，除證人林００部分外，分係被告個人及同案少年於警訊及檢察官偵查
    中之自白，與組織犯罪條例第十二條第一項中段係就限制證人陳述是否具有證據
    能力之限制無涉，自得採為本案之證據無疑。而案重初供，嗣前開被告及同案少
    年雖均翻異前詞，辯稱：並無參與竹聯幫云云，無非事後相互迴護卸責之詞，自
    不足採信。
三、查同案少年丙○○八十九年一月三十一日於偵查中供承：「『小高』是我們的會
    長，（何時加入？）離現在是半年。」（少連偵字第一二四號卷(二)第八十二頁反
    面），證人丙○○加入時間應為八十八年間。另同案少年丁○○於警訊供稱：「
    於八十七年十一月加入竹聯幫孝堂成員，．．．小高是會長」、偵查中稱：「八
    十八年七月中旬加入竹聯幫」（少連偵字第一二四號卷(一)第八十三頁反面至第八
    十四頁），可以推認，丁○○加入竹聯幫孝堂時間最早在八十七年十一月間，若
    被告己○○已然退出，丙○○、丁○○何以仍直稱「小高」為會長？堪認被告己○○於丙○○、丁○○加入時，仍身為會長，帶領該堂。又組織犯罪條例第十八
    條第一項規定：本條例施行前已成立之犯罪組織，其成員於本條例施行後二個月
    內，未發覺犯罪前，脫離該組織，並向警察機關登記者，免除其刑。其發起、主
    持、操縱或指揮者於本條例施行後二個月內，未發覺犯罪前，解散該組織，並向
    警察機關登記者，亦同。本院查無被告己○○向警察機關登記脫離竹聯幫孝堂之
    相關事證資料，被告己○○辯稱早已退出，即乏事證以實其說，自無解其罪責。
四、按竹聯幫成立於四十四年間，設有幫規，內部管理層級分明，計有幫主、大哥（
    高層幹部）、分堂堂主（或隊長）、會長、組長及成員等，其幫主係由幫中高層
    幹部及各分堂堂主共同推選產生，該幫係一組織嚴密之集團，該幫成員主要從事
    傷害、恐嚇取財、槍砲、麻藥、煙毒、走私、盜匪、妨害自由、重利、圍標等犯
    罪行為，歷年來警察機關查獲幫成員涉及多起流氓及刑事案件，有常習、集團性
    、暴力犯罪及破壞社會秩序之虞，內政部警政署爰將該幫列為不良幫派列管乙節
    ，已經卷附內政部警政署刑事警察局八十九年二月八日（八九）刑檢字第一二二
    五三號函文敘明綦詳（少連偵字第一二四號卷二第一二五頁）；且依該函檢送之
    相關各法院刑事判決以觀，該幫確於六十九年間已正式成立忠、孝、仁、愛、信
    、義、和、平八個分堂等情，亦有卷附臺灣臺北地方法院八十五年度易字第三五
    二號判決（少連偵字第一二四號卷二第一三八頁）認定屬實。而被告庚○○、壬○○及癸○○及同案少年甲○○等人確參與竹聯幫孝堂天母分會之組織、並於八
    十八年十一月十三日凌晨糾眾鬥毆致呂凌偉等人死傷（此部分詳述於後），更足
    徵其組織之集團犯罪、暴力性，已無可疑。查前開警政署函文所示之情資及判決
    雖未敘及於竹聯幫孝堂以下尚設有天母分會，惟衡諸該幫係屬一組織嚴密之集團
    ，則於孝堂之下另設分會，且其分會成員自亦隸屬於竹聯幫之下乙節，復為前開
    同案少年丁○○、丙○○自白及證人乙○○證述屬實，已如前述；被告庚○○、
    癸○○、壬○○辯護人並以上揭警政署函文未將竹聯幫孝堂天母分會示於列管情
    資中，進而辯稱：竹聯幫孝堂天母分會與竹聯幫無關聯，該分會成員等等僅是常
    在天母球場玩，並非以犯罪為宗旨之結社云云，亦屬無據。從而被告壬○○、癸○○、庚○○、己○○參與犯罪組織結社之犯行，應堪認定。
丁、殺人部分：
一、有關被告庚○○、壬○○、癸○○、丙○○、案外人陳振鎰、同案少年甲○○、
    己○○、丙○○、丁○○及真實姓名年籍不詳者之「蔡明烈」等計約十餘人，確
    於八十八年十一月十三日凌晨零時三十分許，由被告庚○○帶領下，各持刀械、
    器具自臺北市○○○路十三巷行走至臺北市○○街十二號天母國小前，並突襲追
    逐適在天母國小前聚集聊天之被害人呂凌偉、乙○○、邱紹原、劉錡、駱至中及
    陳冠瑋等六人，其中並有被告庚○○、癸○○、案外人陳振鎰、少年甲○○、乙○○、己○○等人持刀朝呂凌偉砍殺致死，而被告壬○○及陳振鎰、少年甲○○
    、「蔡明烈」則持刀砍傷被害人乙○○，被告壬○○及癸○○並追逐乙○○至臺
    北市○○○路四十一巷之汎德撞球場前後，再持刀砍傷適在該處之辛○○後（傷
    害辛○○部分未經起訴），始四散逃逸之事實，已分據證人即告訴人乙○○、被
    害人辛○○及在場目擊之證人邱紹原、陳冠瑋、劉錡、駱至中及林界宏等人於警
    訊、檢察官偵查中及原審審理時指述歷歷，且互核相符。
二、次查：本件被害人呂凌偉確因遭銳器砍殺，而受有後頭部約九公分、十五公分及
    十．五公分之砍切創並深及骨膜、後頸部有約三．五Ｘ二．五公分之刺創、右腹
    部約有十七．五公分、二十公分、二十公分、二十六．五公分、十六．五公分、
    七．五公分及十五公分長之砍切創、右肩部有約五公分及七公分長砍切創、左背
    部有約二十三公分之砍切創並深及胸腔、右背（頸下）有約三十三．五公分之砍
    切創且深十一公分、深及頸椎、背部有約十四．五公分、十三．五公分、十六．
    五公分、十五．五公分、二十三公分、九．五公分、六公分及八公分長之砍切創
    、右後臀部有約二十七公分長之砍切創、右上臂有約八公分、五公分、十四公分
    、十七公分、二．五公分、七．五公分長之砍切創並深及骨膜、右手背有約十三
    公分、六公分、八公分及十公分長之砍切創且呈骨折斷離、左手臂、肘、背部有
    約六公分、七公分、十公分及六．五公分長之砍切創且手掌骨呈斷離、右大腿部
    有約八公分、十五公分、七公分、十二．五公分及十．五公分長之砍切創、右小
    腿有約八公分、十公分長之砍切創，計四十五刀，致因外傷性流血過多，經送往
    行政院國軍退除役官兵輔導委員會臺北榮民總醫院（以下簡稱：台北榮民總醫院
    ）急救後，於八十八年十一月十三日清晨四時三十分死亡之事實，已經臺灣士林
    地方法院檢察署檢察官會同法醫師相驗明確，並有勘驗筆錄、驗斷書、相驗屍體
    證明書各乙份及相驗照片數幀附卷可稽（相卷第八頁至第十一頁、第十四頁至第
    十七頁、第二十頁及第十二頁至第十三頁、第二十二頁至第二十七頁）。而告訴
    人乙○○則因遭利刃砍傷後，致右手腕部、肘部有多處深切割傷，合併伸姆長肌
    、橈側伸腕肌、臂橈肌、旋後肌、伸指肌腱完全斷裂，後骨間神經部分斷裂、右
    橈骨線性骨折、右肱骨外髁骨骨折，經受傷後半年之肌電波檢查顯示，其右橈神
    經嚴重度不完全性損傷，則有臺北榮民總醫院八十九年五月三十日（八九）北總
    行字第０四二九０號（原審卷(一)第一三０頁）及該院八十九年九月二十一日（八
    九）北總行字第０七九０一號函文（原審卷(二)第二０七頁）各乙紙在卷足據。另
    告訴人辛○○則因遭砍傷，而受有右前額、右前臂、左肘部撕裂傷，其中右前額
    撕裂傷長約十公分並深及骨膜乙節，亦有臺北榮民總醫院八十九年元月三十一日
    （八九）北總行字第００四七六號函文影本（原審卷(一)第一二七頁）乙紙存卷足
    參。
三、且查：被告庚○○已於警訊時供承：伊於八十八年十一月十三日凌晨零時四十分
    許，因獲報知悉呂凌偉所有自小客車出現在臺北市天母國小附近而得悉呂凌偉係
    在天母國小前停留，遂與少年甲○○分別相互聯絡，而約集任德勇、陳振鎰、少
    年丙○○、丁○○、戊○○、己○○、乙○○等人，並由少年己○○另邀眾四人
    ，而分持西瓜刀、鋁製球棒及開山刀等前往天母國小，一發現呂凌偉等人時，即
    持刀砍殺並追逐呂凌偉至臺北市○○○路十八號前時，伊即以雙手抱住呂凌偉，
    此時伊所持西瓜刀掉地，呂凌偉亦倒在地上，陳振鎰及少年甲○○即持刀砍殺呂
    凌偉三、四刀後離去，並另行追殺其他人，而伊則拾起掉地之西瓜刀再瘋狂砍殺
    呂凌偉，因見呂凌偉身體抽搐、血流滿地，即將兇刀丟棄，朝臺北市○○○路方
    向逃逸，因伊於砍殺呂凌偉時不慎自傷左手手筋，乃委請丙○○以機車載往臺北
    市立陽明醫院就診等語（少連偵字第一二四號卷(一)第七頁至第八頁）。其於檢察
    官偵查初訊時，復供稱：當時伊等共有十一人左右，除伊之外，尚有任德勇、陳
    振鎰、少年丙○○、乙○○、甲○○、丁○○、戊○○、己○○等人，伊拿了約
    十把刀出來，有西瓜刀六把、開山刀二把，並分給任德勇、陳振鎰、少年甲○○
    、乙○○，剩下的他們自己去拿，伊持西瓜刀，陳振鎰及少年甲○○也是；刀是
    伊零散購入，伊用報紙包好並搭乘計程車到現場即天母麥當勞；案發前伊與少年
    甲○○在一起，某男子以電話聯絡甲○○後，由甲○○告知呂凌偉已經出現，伊
    係用甲○○手機及家用電話通知大家，當時並未帶球棒到現場，共有三人砍殺呂
    凌偉，係伊與陳振鎰、少年甲○○，其他人去追別人，伊在天母國小前看到呂凌
    偉時，就用刀砍他背部一刀，呂凌偉就往天母西路逃跑，尚未到大埔鐵板燒店前
    之涮涮鍋店就追上呂凌偉，伊又砍呂凌偉，此時陳振鎰及少年甲○○也過來，伊
    刀子掉了，就抱住呂凌偉，由陳振鎰及少年甲○○持刀砍殺呂凌偉，刀子經伊丟
    棄在旁後，警方並未尋獲，本案確係伊主謀殺呂凌偉，因為先前與呂凌偉處不好
    ，被他欺負，被打等語（同上卷第一二七頁反面至第一二九頁）。雖被告於原審
    陳稱上開警訊所述，係遭刑求所致（原審卷二第二一七頁），惟查被告於檢察官
    偵訊時尚並陳稱：警訊確有錄音、且無刑求，伊係閱覽筆錄後始簽名等語明確（
    同上少連偵字第一二四號卷(一)卷第一三０頁正、反面），且復經本院當庭播放警
    訊錄音帶，勘驗結果一問一答、語氣平和，給予自由陳述與補充更正之機會（見
    本院卷第六二頁，本院九十二年八月二十八日訊問筆錄），並傳訊員警池仁貴證
    稱：「全部的過程都是一問一答，讓他能夠在自由的情形下為陳述，沒有為任何
    強迫、脅迫、威脅、利誘等任何不正的方法。」等語（本院卷第六九頁，本院九
    十二年八月二十九日訊問筆錄），則被告所稱係遭刑求云云，顯屬脫罪之詞。嗣
    被告庚○○雖對涉案情節有所反覆，惟亦陸續陳稱：伊與甲○○在路上看到被害
    人呂凌偉，就回家拿刀，甲○○陪伊，伊拿了七、八把刀，刀子是先前分批買的
    ，要教訓呂凌偉，....，伊記得有將刀交給任德勇、陳振鎰、少年戊○○、甲○○，一夥人並往天母國小走，當時砍呂凌偉的人有伊及陳振鎰、少年甲○○，伊
    砍死者背部及大腿四、五刀，一夥人所拿的都是伊家的西瓜刀，砍完後伊將刀交
    給少年甲○○，當時是看到人就砍，伊等人有陳振鎰、少年甲○○，戊○○、丙○○、己○○、丁○○、乙○○及任德勇，....，伊當時告訴他們，以前都被死
    者欺侮，要教訓他，就將刀子分給他們等語。（少連偵字第一二四號卷(二)第八九
    頁正、反面）；於原審少年法庭調查時陳稱：伊那天在天母國小踫到呂凌偉，且
    看他車子停在那邊，當時只有伊與甲○○，伊與呂凌偉互看一眼就走了，伊就回
    家拿刀，拿了七、八把西瓜刀，西瓜刀係伊分批購入，伊是要教訓呂凌偉，到麥
    當勞已有人在那裡聚集，伊記得將刀交給任德勇、戊○○、陳振鎰、甲○○，一
    夥人就往天母國小走，當時有甲○○及陳振鎰砍呂凌偉，伊這邊的人有甲○○、
    戊○○、丙○○、陳振鎰、任德勇、己○○、丁○○及乙○○，伊當時有告訴大
    家因被呂凌偉欺負，所以要教訓他云云（見原審少年法庭影卷八十八年十二月二
    十九日訊問筆錄）；於原審初訊時則陳稱：伊於八十七年、八十八年間曾遭呂凌
    偉打過二、三次，很討厭他，於八十八年十一月十二日晚間十時許，在天母麥當
    勞看到呂凌偉的車子，當時伊與甲○○在一起，就回家拿西瓜刀五、六把，之後
    伊在天母麥當勞前，踫到己○○、丁○○、丙○○、戊○○，告訴他們伊被呂凌
    偉欺負，要不要跟伊一起打呂凌偉，就把刀交給戊○○、任德勇、甲○○，自己
    亦持刀一把，其他人有無拿刀伊不知情，然後就到天母國小找呂凌偉，因伊於麥
    當勞就看到呂凌偉在天母國小，呂凌偉與乙○○在一起，一見到呂凌偉，伊即砍
    其背部，又追砍他云云（原審卷(一)第七頁反面至第八頁）。而被告任德勇亦於警
    訊時供承：約八十八年十一月十三日凌晨一時許，接到電話通知要與人打架，要
    伊過去幫忙助陣，伊過去時，已約十餘人在場，且經庚○○及少年甲○○取來刀
    械，計有鎢鋼刀、西瓜刀及開山刀總計十支，並分配給在場的人，案發時計有庚○○、陳振鎰、甲○○、丙○○、丁○○、戊○○、己○○、乙○○、丙○○等
    人在場，伊本人係拿開山刀，一夥人便往天母國小去找呂凌偉，伊係在後面，到
    天母國小旁圍牆遇到呂凌偉他們，就拿出刀械追趕殺呂凌偉，他們約追了一百公
    尺，就由庚○○、陳振鎰及甲○○分持刀械朝呂凌偉、乙○○、辛○○等人砍殺
    多處，在砍殺後，就聽到庚○○喊撤退，我們一行十多人便各自逃逸，伊即持開
    山刀交給乙○○藏放等語（少連偵字第一二四號卷(一)第二十七頁反面至第二十八
    頁）。其於檢察官偵查時供陳：是丁○○以電話聯絡，到現場知道要打架，由庚○○發給開山刀乙把，共有十餘人在場，有庚○○、丁○○、戊○○、己○○、
    陳振鎰、乙○○、甲○○及丙○○，案發時伊將刀拿在手上，在最後面，有看到
    陳振鎰、庚○○及甲○○砍死者，所持刀械有開山刀、西瓜刀及鎢鋼刀，庚○○
    有說讓他死，伊沒有戴帽子，但他們有戴，因為互相認識，怕被認出來，庚○○
    沒有戴帽子，手持鎢鋼刀，一衝過去就殺呂凌偉，說讓他死等語（同上卷第一三
    六頁至第一三八頁）；嗣又供稱：是丁○○電話通知到場，庚○○拿西瓜刀給伊
    ，叫伊一起走等語（少連偵字第一二四號卷(二)第九十頁）。足見被告庚○○嗣於
    原審審理時改稱：係於八十八年十一月十二日突遭呂凌偉毆打，復巧遇陳振鎰等
    人，始臨時起意對呂凌偉施以報復，並無糾眾並事先預備刀械云云，以及被告任
    德勇所辯：伊並未將被告庚○○所分發之刀械取出持握，亦未追逐呂凌偉等人云
    云，均屬無稽。
四、再查：(一)已經承辦本案警察機關移送原審少年法庭調查審理之同案少年甲○○，
    於偵查時已供稱：庚○○於八十八年十一月十二日晚間零時左右打伊手機000
    0000000號手機給伊，說找到以前欺侮他的呂凌偉，叫伊將刀子拿下來，
    刀子是在事發前一天由庚○○拿到伊住處放的，庚○○將刀由袋子拿出來，伊用
    報紙包起來，共七、八把，庚○○等在麥當勞旁巷子聚集約二十餘人，沒拿刀的
    就拿機車大鎖，伊等係一群人走過去，對方站在天母國小前；出發前麥當勞前人
    越聚越多，不知是誰找來的，他們說要去找呂凌偉，只是有人說看到呂凌偉回天
    母，就分頭去找，伊就回家，約十二時左右，庚○○就電話通知要伊將刀子拿下
    來，伊所持用的刀在半路上掉了等語（少連偵字第一二四號卷(一)第一四六頁反面
    至第一四八頁）；於原審少年法庭調查時亦稱：庚○○當時告訴伊找到以前欺侮
    他的人，叫伊趕快下來，並把刀子拿下來，後來伊載庚○○到天母西路麥當勞，
    該處已經集合很多人，刀子是庚○○於案發前一日拿一袋刀給伊，刀子就放在車
    上，大家很自然人人拿乙把，在天母國小前，伊有拿刀砍乙○○腳部一刀，伊當
    時後面還有人，不知還有誰砍，不知誰去追殺呂凌偉，因為現場很混亂，伊等人
    包括庚○○、己○○、丁○○、戊○○、乙○○及陳振鎰，伊有看到陳振鎰、庚○○拿刀，任德勇可能也有，其他的人不認識，共約二十人，除了刀子之外，尚
    有人拿大鎖（見原審少年法庭影卷八十八年十二月十日訊問筆錄）；復陳稱：在
    砍乙○○時，只有伊與乙○○對上，伊確定砍乙○○腳部一刀，且沒有追砍他，
    砍完腳後就跑了等語（見原審少年法庭影卷八十八年十二月二十四日訊問筆錄）
    。(二)少年丁○○供承：庚○○以電話聯絡時，伊表示願意配合，庚○○於當晚十
    二時，取出十把刀分發給任德勇、戊○○、乙○○、「小翼」、己○○、甲○○
    等約十餘人，庚○○拿木棍給伊，伊也跟著追打他們，有看到乙○○、甲○○、
    庚○○、己○○及「小益」，及另不詳姓名男子分持刀械砍殺呂凌偉致呂凌偉倒
    地後，庚○○就喊「撤！撤！」，我們就分開跑走等語屬實（少連偵字第一二四
    號卷(一)第十二頁反面）；於偵查時供稱：當日係乙○○於晚間快十二時許以電話
    通知伊到麥當勞，到達後看到一些人拿刀棍，庚○○係交給伊一支木棍，在場者
    約有十二人，有庚○○、甲○○、陳振鎰、乙○○、戊○○及任德勇等人，伊有
    看到乙○○、甲○○、陳振鎰、庚○○圍在天母北路，但沒有看到他們砍人等語
    （少連偵字第一二四號卷(二)第八十四頁正、反面）；於原審少年法庭訊問時供承
    ：係乙○○於八十八年十一月十二日晚間十一時許打電話說要找呂凌偉等人，伊
    搭計程車到達時有十餘人在現場，大家手上都有拿刀，有十個人拿刀，庚○○發
    給伊木棍，大家一起走到天母國小前，對方有六、七人，庚○○先動手，之前即
    說好目標是呂凌偉（見原審少年法庭影卷八十八年十一月十三日訊問筆錄）；又
    稱：當時是要砍人，伊到現場時有一群人，問乙○○才知道要去尋仇，並拿一支
    棍子給伊，有看到庚○○、乙○○、陳振鎰、甲○○砍呂凌偉等語（見原審少年
    法庭影卷八十八年十二月十日訊問筆錄）。(三)另少年戊○○供稱：伊等早已知悉
    呂凌偉等人之落腳處，丁○○約於八十八年十一月十二日晚間十一時五十分至十
    二時間打伊手機聯絡伊表示大夥要一起去找找看，伊當時有持刀，但未砍殺別人
    ，刀子已隨意丟棄了等語（少連偵第一二四號卷(一)第五頁反面至第六頁反面）。
    其於偵查中則稱：伊當日有過去，也有拿刀子，刀子好像是庚○○帶去的，伊到
    現場是庚○○發刀子給大家，伊分配到西瓜刀，另一種是彎一點的刀，大家並未
    戴同樣的帽子，亦未著同樣的衣服，砍呂凌偉者有庚○○、陳振鎰、甲○○及乙○○；當日是丁○○打電話給伊，因伊上班，丁○○說乙○○要伊晚上十一時下
    班時到天母麥當勞一趟，伊到現場時已有庚○○、甲○○、乙○○及陳振鎰等人
    在場，約有七、八人，他們說人都到了，就走到天母國小，是庚○○帶頭，他拿
    一把刀往呂凌偉砍，庚○○有說可能打起來，拿刀是護身，庚○○約砍了二個人
    ，甲○○也砍二人，乙○○砍一人，陳振鎰也有砍等語（少連偵字第一二四號卷
    (二)第七十八頁反面至第八十頁反面）；於原審少年法庭調查時供陳：乙○○打電
    話給丁○○，丁○○及乙○○打電話約伊去天母麥當勞，伊到現場時庚○○說要
    打架，就分了一把刀給伊，要伊防身，伊有看到庚○○、乙○○、陳振鎰等人砍
    人云云（見原審少年法庭影卷八十八年十二月十日訊問筆錄）；於本院前審調查
    中證陳：伊和任德勇去天母國小，他們有的人手上拿著刀子，有的人拿球棒，走
    到天母國小前面，就開始攻擊，任德勇和伊都有分到刀子，伊和任德勇走在最後
    面（本院前審上重更一第二卷九十一年五月十七日訊問筆錄）。(四)少年己○○陳
    稱：庚○○於八十八年十一月十三日零時三十分許打手機通知伊幫忙載人；伊到
    達天母麥當勞時，有看到庚○○、陳振鎰、甲○○、丙○○、丁○○、戊○○、
    乙○○及任德勇在天母麥當勞旁巷子內（少連偵字第一二四號卷(一)第十頁、第二
    ０八頁）。其於原審少年法庭調查時供稱：庚○○打電話說有點事，要伊過去幫
    忙載人云云（見原審少年法庭影卷八十八年十一月十三日訊問筆錄）；又稱：庚○○打電給伊，問伊有無車，伊說沒有，就約在麥當勞，到現場時庚○○等人已
    經要出發，伊認為是要去打架云云（見原審少年法庭影卷八十八年十二月十日訊
    問筆錄）。(五)少年丙○○則稱：伊打電話給丁○○，丁○○表示要去打架（打呂
    凌偉），然後伊則自己要求過去參與打呂凌偉，並約定在天母麥當勞前等，現場
    伊有看到任德勇手持開山刀，戊○○手持鎢鋼刀等語（少連偵字第一二四號卷(一)
    第十四頁反面至第十五頁）。其又於原審少年法庭調查時陳稱：有告訴伊要砍人
    等語（見原審少年法庭影八十八年十二月十日訊問筆錄）。(六)查前開同案少年所
    陳上情，雖就參與本件於八十八年十一月十三日凌晨在天母國小前所發生被害人
    呂凌偉等經砍殺死傷乙案之人數及各人涉案情節稍有出入，然所陳基本事實實核
    與被告庚○○、及任德勇上揭於警訊及偵查中自白之犯罪情節，均大致相符。是
    依前開被告庚○○、任德勇及同案少年甲○○等人之陳述，已可確認：本件確係
    由被告庚○○伺機報復，而預謀並事先備妥刀刃器械暫置於少年甲○○處，且於
    案發時地主動並透過少年甲○○等人相互糾眾，並由庚○○於天母麥當勞附近，
    將已備妥之刀械、器具等分發由在場聚集之被告任德勇等人持用，而參與追逐砍
    殺呂凌偉等人者應有十餘人，其中至少包括被告庚○○、任德勇、案外人陳振鎰
    、少年甲○○、乙○○、己○○、戊○○、丙○○、丁○○及不詳真實姓名者「
    蔡明烈」在內；而持刀實際下手砍殺呂凌偉者，則至少有被告庚○○、案外人陳
    振鎰、少年甲○○、乙○○、己○○等人；且渠等於聚眾行動之前，至少已確認
    呂凌偉為目標而欲加以砍殺等情，均應無可疑。(七)又按共同實施犯罪行為之人，
    在合同意思範圍以內，各自分擔犯罪行為之一部，相互利用他人之行為，以達其
    犯罪之目的，對於全部所發生之結果，應共同負責（參見最高法院九十台上四八
    三號判決）。亦即共同正犯，以有意思之聯絡為必要，惟意思之聯絡並不限於事
    前有所謀議，即僅於行為當時有共同犯意之聯絡者，亦屬之，且其表示之方法，
    亦不以明示通謀為必要，即相互間有默示之合致，亦無不可，最高法院七十三年
    著有七三台上字二三六四號判例可資參照。茲據被告庚○○於原審少年法庭供稱
    ：「我那天在路上看到被害人，只有我和甲○○，我與被害人互看眼就走了，我
    就回家拿刀，趙陪我，我就拿了七、八把西瓜刀，我就要教訓他，我就到麥當勞
    ，已經有人在那邊聚集，我就說要教訓對方，我問他們要不要陪我，我記得將刀
    交給任德勇、陳振益、甲○○，我們一夥人就往天母國小走。」、「（你家為何
    有那麼多刀？）我之前就買來放在家裡。沒有特別用途。」「（對方有幾個人？
    ）七至九個人。」「（砍人之前有無談過？）沒有，看到他們就砍。」、「（為
    何知道他們在天母國小？）因為我之前就在天母國小碰到他，而且看到他車子停
    在那邊。」、「（你在麥當勞時如何講？）我告訴他們，我以前都被死者欺侮，
    我要教訓他，我就將刀分給他們。」等語（少年法庭八十八年十二月二十九日訊
    問筆錄）。證人即少年丁○○於警訊供稱：「八十八年十一月十二日晚上二十二
    時三十分許至二十三時三十分許，接到庚○○打我0000000000號行動
    電話給我，告知我說，今天（八十八年十一月十二日）晚上要與『天河幫』的吵
    架，目標是呂凌偉，並表示要砍他（呂凌偉），因他們之間有仇恨，我聽到後也
    表示，願意支援配合，復約定在天母麥當勞旁邊的巷子，當時約二十四時，庚○○就拿出十把刀（不知什麼刀）分發給任德勇、戊○○、乙○○、己○○
    、甲○○綽號小翼（鎰）、及其他我不知道姓名綽號之人共約十餘人，而庚○○
    看我沒有拿刀即拿一支木棍給我，並由庚○○帶頭走。」、「我們十餘人是由庚○○帶頭以徒步一起走到天母國小正門口，遇及天河幫的人，其中呂凌偉及其他
    人共約六、七人，遇到後就由庚○○持西瓜刀帶領我們一起砍殺呂凌偉等七人，
    而我們也跟著追打他們，‧‧‧對方『天河幫』之人都沒有拿任何武器。」、「
    我們追到天母北路十八號前，我距離呂凌偉約十公尺，看到乙○○、甲○○、己○○      及綽號小益（指陳振鎰）及另不知綽號之男子，分持刀械猛砍死者呂
    凌偉致倒地後，庚○○就喊『撤、撤！』，我們就分開跑走。‧‧‧」等語（少
    連偵字第一二四號卷(一)第十二頁反面）。其於原審少年法庭證稱：「（何以至現
    場？）十一月十二日晚上十一點多，接到電話說一群人在天母麥當勞要去找天河
    幫的人即呂凌偉他們，後來我搭計程車過去會合，有十幾個人在現場，大家手皆
    有拿刀，有十個人拿刀，我走過去時，庚○○發給我一個木棍，大家就走到天母
    國小，快到門口時，對方有六、七人，庚○○先動手，大家互相追砍，」（原審
    少年法庭影卷八十八年十一月十三日訊問筆錄）等語，由上述可知，被告等人顯
    係已然確知當時在場者，非僅呂凌偉一人，否則要無大肆調度人馬，並廣發刀械
    之行為，其等對於將發生大規模幫眾械鬥砍殺之情事，而以彼此之行為互為利用
    、相互補充之意思，當已有所認識。再參酌證人即被害人邱紹源於警訊時證稱：
    「‧‧‧我們（其他五人陳冠瑋、劉錡、駱志中、乙○○、呂凌偉）就討論要到
    那裡吃東西，約十二時三十分許，我看到有十幾個人，從天母西路四十一巷走過
    來，約還有六步時，其中有一人突然大喊：『乎他死』，他們就衝過來，我看他
    們手上都有武器，有鎢鋼刀、鋁製球棒還有一些東西我看不清楚‧‧‧」（少連
    偵字第一二四號卷(一)第三十頁反面）；於原審中證稱：「當時我和呂、邱、劉、
    陳、駱在天母國小前面聊天，庚○○、賴毛、老二、己○○等一群人走過來，他
    們四人我認識，其他的我就不敢說，對方約有二、三十人，都有拿器械，都戴鴨
    舌帽，並穿著寬大的衣服，他們衝過來，就罵三字經並說要給我們死，我就跑．
    ．．」等語（原審卷(一)第一一二頁）。證人即被害人陳冠瑋於警訊時證稱：「當
    時他們是由天母西路十三巷往天母國小慢慢的走過來，當他們走到我們旁邊時，
    帶頭的就口出髒話，並把刀子拿出來就大叫（給他們死），我聽到後就往天母路
    方向跑，再左轉往天母北路，最後就躲在天母北路四巷口的一部箱型車下方，當
    時追我的有五、六人，手中都拿刀。」（少連偵字第一二四號卷(一)第三十二頁反
    面），於原審中證稱：「‧‧‧我和呂等六人，當時在天母國小前聊天，看到有
    一群人走過來，他們喊三字經，並說給他死，並拿出刀子，每個人都拿器械，沒
    有拿刀子的是拿球棒，他們就砍過來，他們有庚○○、丙○○、賴毛、老二、己○○，其他我不認識‧‧‧包括這五人在內的許多人都先衝向呂，並砍他，己○○後來有來追我，後面還跟著二、三人‧‧‧」等語（原審卷(一)第一一五頁至第
    一一六頁）。證人即被害人駱至中於警訊時證稱：「我們是先到台北市區玩回來
    後就在天母國小前集合，大家都肚子餓了，就討論要到那裡吃東西，之後就看到
    十幾名青少年由天母西路十三巷走過來，到我們旁邊時就有一個人大叫：『乎伊
    死』。之後就拿出開山刀及球棒，我聽到後就往天母西路十三巷跑向天母西路，
    到天母西路十三巷十四號前時又有十幾個追我，手中也拿刀及球棒，我就跑到麥
    當勞對面，‧‧」等語（少連偵字第一二四號卷(一)第三十四頁反面）。證人即被
    害人劉錡於警訊證陳：「我於八十八年十一月十三日零時三十分許在北投市士林
    區天母國小前與駱至中、陳冠瑋、邱紹原、呂凌偉、乙○○等共六個人在呂凌偉
    之ＢＭＷ自小客車旁聊天，突然間看到一群人走過來，約二十幾個人，走近我們
    六人時，那些人並從身上取出刀子、鋁球棒朝我們六人大喊乎伊死，隨即開始追
    殺我們六個人，我就叫呂凌偉快跑，我本身也回頭拔腿就跑，跑至天玉街時，已
    經沒有人追殺我們，並安全脫險。」、「我看到壬○○持刀朝我們追殺過來，壬○○持刀追殺我們時，有停頓一會，但他後面的人群卻衝過來追殺，我並沒有看
    到何人追殺我。」（同上卷第五十頁反面）、「今凌晨零時三十分，我與友人呂
    凌偉、乙○○、邱紹原、駱至中、陳冠瑋等六人相約在天母國小前聊天，忽然庚○○，綽號賴毛：經警查證為賴彥行（癸○○），綽號老二：經警查證為賴彥麟
    （壬○○），丙○○等率眾約二十人，分持西瓜刀、開山刀、藍波刀，鋁製球棒
    等凶器朝我們走來，隨即發瘋似的持前述凶器朝我們迎面砍殺，我因見狀危急，
    乃拔腿就跑，後經其他友人通知我始知友人呂凌偉因傷重不治死亡，乙○○則右
    手臂遭利刃砍斷，現仍於榮總急救中。」（同上卷第五十四頁），你有無在八十
    八年十一月十三日天母國小前？）有的，當時呂、陳冠瑋、駱、王、邱在場，我
    們在那裡聊天，突然有一群人走過來，大概到我和法官之間的距離那麼遠，對方
    就把外套打開把刀子抽出來並罵髒話，說給你死！一個都不要跑，我就往天玉街
    方向跑，我單獨壹個人跑，並回頭看，看到有很多人追我，後來跑到天玉街巷子
    。」（原審卷(二)第五十六頁）等情，更見被告等人初始尋仇之對象固為呂凌偉，
    惟知悉與呂凌偉尚有其他多人，遂以召來大批人手及刀械、木棍，並於接近呂凌
    偉等人後即一擁而上，一陣亂砍，而分批追砍呂凌偉之同伴，口中尚高喊「乎伊
    死」，此時彼等對於所欲殺害對象之認識，當非止呂凌偉一人，而彼等事先輾轉
    聯絡聚集，現場分發刀械、木棍，事發後將呂凌偉，乙○○等人沖散，猶窮追猛
    砍，彼等間主觀上有犯意聯絡，客觀上有行為之分擔至為顯然。雖被告壬○○、
    癸○○及丙○○自始均否認知情並參與本案，其中被告癸○○辯稱：伊綽號雖為
    「賴毛」，然於八十八年十一月十二日晚間上八時許，始自員林所就讀之大葉大
    學返回臺北，於同日晚間九時許即與友人蘇伯雋、江佩芬、陳耀棋、陳庭堅等人
    至臺北市○○路錢櫃ＫＴＶ唱歌至晚間十二時許，再共同驅車前往林口一級棒釣
    蝦場，消費至八十八年十一月十三日凌晨三、四時許，始至臺北市○○○路○段
    一０八號地下一樓之千禧酒店尋找伊弟弟壬○○，伊係看到晨間新聞，始自行到
    案說明，有關伊於案發時之行蹤，江佩芬等人均可作證云云；被告壬○○辯稱：
    伊綽號為「老二」，案發時伊與往日相同，於晚間九時許即前往上址千禧酒店擔
    任該店之酒保工作，一直至翌日清晨五時許始行下班，其間並未離開該酒店，有
    酒店工作人員林００等人可證云云；而被告丙○○則辯稱：伊當日係與友人己○○、盧志源等人共同約集在臺北市○○○路天母麥當勞前欲前往釣蝦，其時己○○突然表示有事須離開一下，伊乃與盧志源等人在天母麥當勞前等候，並未與庚○○等人前往天母國小前追殺呂凌偉等人，亦不知發生何事，嗣突有一群人突自
    麥當勞旁巷子跑出，有一受傷男子即庚○○要求伊協助載送就醫，伊始受託載同
    庚○○至臺北市立陽明醫院就診，盧志源等人均可作證云云。然查：
    (1)被告癸○○及壬○○部分：
      告訴人乙○○已於偵查及原審審理中供證：壬○○及癸○○於案發時確實在
        場，伊有看到癸○○即賴毛與庚○○過來先衝向呂凌偉，壬○○也有跑過去
        ，還有甲○○、陳振鎰及己○○，伊當時不知情還沒跑，有在那裡待一下，
        見庚○○及癸○○有揮砍的動作，伊還伸手要拉呂凌偉，伊有看到癸○○有
        過去追呂凌偉；伊要跑時，壬○○及甲○○、陳振鎰三個人都拿刀砍到伊的
        手，伊跑的時候，另一個叫「蔡明烈」的人砍到伊左肩（少連偵字第一二四
        號卷(二)第七十五頁正、反面、第七七頁、原審少年法庭八十九年三月二十九
        日訊問筆錄、原審卷(一)第一０六頁至第一０七頁、原審卷(二)第四十四頁）。
        其於本院前審審理中供證：他們一票人衝出來，庚○○和賴毛（即癸○○）
        在前面，他們先殺呂凌偉，老二（壬○○）、甲○○、陳振鎰他們要砍呂凌
        偉，那時呂凌偉已跑了，他們就來砍我，砍到伊右手，伊被甲○○砍時，當
        時有認出甲○○，當場喊他的名字，他們砍完我以後，有三個人從統一麵包
        那邊跑過來，其中有一個人是蔡明烈，他們追伊往汎德方向跑，伊到汎德樓
        上時是摔下去，在地下室時，伊有看到辛○○、林界宏，他們兩個看伊受傷
        ，樓上還有人探頭在看，他們兩個就衝上去了【本院上重更一卷（三）第一
        ○二、一○三頁、九十二年三月十二日訊問筆錄】，迭次供述，皆屬一致。
        上開乙○○之證述，均屬天母國小前，乙○○停留在現場，見到癸○○有衝
        向呂凌偉，並過去追呂凌偉，當時呂凌偉及乙○○應尚未被打散，兩人都還
        在天母國小現場，此可由乙○○供陳：壬○○也有跑過去等語，可見其上開
        陳述，指證之案發情由，確僅侷限在天母國小前。之後呂凌偉與乙○○始分
        向逃逸，乙○○並指陳，分向逃跑後，追伊者除壬○○外，尚有三、四人（
        原審卷(一)第一０六、一０七頁），此部分經核與證人甲○○於本院前審審理
        中所陳：「我有向乙○○砍一刀」、「（當你向乙○○揮一刀時，旁邊還有
        誰？）蔡明烈、陳振鎰、朱恩平」【本院前審上重更一卷（二）九十一年五
        月三日訊問筆錄第二一頁】，要無不合。而乙○○逃抵汎德撞球場，證人林
        界宏、辛○○迎到樓梯口，即發現壬○○及癸○○，亦核與證人邱紹原、劉
        錡於警訊、偵查、原審及本院前審審理時指述：確見到癸○○、壬○○亦在
        追逐被害人呂凌偉之列等語相符（少連偵字第一二四號卷(一)第五十四頁至第
        五十五頁、同上卷第五十六頁至第五十七頁、少連偵字第一二四號卷(二)第七
        十六頁反面至第七十七頁反面、原審卷(一)第一一二頁至一一五頁、原審卷(二)
        第五十二頁至第五十九頁、原審少年法庭八十九年三月二十九日訊問筆錄、
        本院前審上更（一）卷（三）九十二年四月十一日審理期日第十八頁邱紹原
        筆錄）。辯護人以癸○○不可能由天母國小追砍呂凌偉至淺田涮涮鍋，再由
        淺田涮涮鍋折返至汎德撞球場追砍乙○○云云，顯就上開事實為誤會之推論
        ，自難採信酌。
      雖辯護人辯稱：邱紹原及劉錡於警局第一次訊問時均未指認被告壬○○、癸○○在場涉案，嗣竟於警局複訊時另為指認，其指認顯難憑採云云。惟證人
        邱紹原及劉錡於警局初訊時固僅指認帶頭者為庚○○，然亦分別陳稱：「其
        他人都有見過，也認得，但不知姓名，那一些人如果讓伊指認，伊可以指認
        」（少連偵字第一二四號卷(一)第三十頁反面）、「其他幾人在撞球場見過，
        不知姓名，見過三、四個人」等語（同上卷第三十七頁），足見證人邱紹原
        及劉錡於警局初訊時並非陳述除帶頭之被告庚○○外，已無法指認其他參與
        行兇者為何者無疑，則渠二人嗣於警方提供被告壬○○及癸○○照片進行指
        認時，均堅指該二人亦夥同被告庚○○追砍被害人呂凌偉，除載明於警局複
        訊筆錄外（同上卷第五十四頁至第五十五頁、同上卷第五十六頁至第五十七
        頁），並製作指證筆錄為憑，所為指認，自足採憑。
      另查，證人林界宏於警局及檢察官偵查中，已明確指陳：於八十八年十一月
        十三日凌晨零時前後，伊與辛○○在臺北市○○○路四一巷四號地下室之汎
        德撞球場內打球，突見友人乙○○遭人追砍並跌落汎德撞球場所在之地下室
        ，伊與辛○○即上樓追逐，見對方共有二人，其中一人即壬○○跑沒多遠就
        跌倒，刀亦掉在地上，伊有上前踢他二腳，對方爬起來後就持刀揮砍伊，伊
        跳開沒被砍到，該人即跑到適與另一人即癸○○打鬥之辛○○那邊，並持刀
        揮砍辛○○之眼部，壬○○即喊「賴毛，我們走了」，相偕離去，就是庭上
        的這人（癸○○），賴毛砍辛○○的手，老二砍他眉毛，因當時辛○○已受
        傷，伊即護送辛○○及乙○○至臺北榮民總醫院救治等情（同上少連偵字第
        一二四號卷(一)第四十二頁反面至第四十三頁、第一三一頁正、反面、第一三
        二頁正面），核與告訴人辛○○於警訊中指述：當日在汎德撞球場附近與伊
        打鬥之二人，一叫賴毛，一叫老二，伊頭部被殺一刀，手部一刀等語（同上
        少連偵字第一二四號卷(一)第四十八頁反面），大致相符。嗣於偵查中，經指
        認當時
        立？）是壬○○，臉型跟長相都很像」、辛○○證稱：「我也有看到追乙○○的人，但看不太清楚」、「這人有像殺我的人，但我不確定，不敢隨便亂
        講」（少連偵字第一二四號卷二第一六五頁正、反面）；八十九年四月二十
        八日於原審訊問時，林界宏稱：「我追的人好像是當庭的壬○○，事情過太
        久，自己都有點忘記了，不能確認與辛○○打鬥的人，是否為在場的癸○○
        」，辛○○稱：「壬○○很像那天跟我打鬥的人，至於跌倒的那個人，我看
        不清楚」、「我在現場時，看不清楚對方是誰，我是覺得很像，因為我有看
        過他們二人，後來在醫院時，林界宏有跟我說，那二人就是賴毛、老二」，
        然證人林界宏於同日訊問期日亦證稱：「我第一次指認是確實的」、「與辛○○打鬥的人，身材胖胖的，身高一六五到一七○公分」，被告癸○○於該
        訊問期日並供承其身高一六九公分、體重七五公斤，尚相吻合（原審卷(一)第
        一０八至一一一頁，八十九年四月二十八日訊問筆錄）；且證人林界宏於八
        十八年十一月十三日上午九時五分接受警方偵訊時固僅稱：伊自汎德撞球場
        跑上樓梯並追逐者為壬○○無誤，惟因當時夜色不明，另一個人只看到背影
        、著黑色上衣、穿深藍色牛仔褲云云，惟其亦於該次警訊及嗣後檢察官偵查
        中明確陳稱：伊之所以確認「賴毛」即癸○○涉嫌持刀殺人，係因壬○○當
        時曾叫：「賴毛，我們走了」等語明確（少連偵字一二四號卷(一)第四十三頁
        及第一三一頁反面）；被告壬○○、癸○○綽號分別為〝老二〞、〝賴毛〞
        ，並據被告壬○○、癸○○供認在卷（少連偵字第一二四號卷一第一三二頁
        正面、一三六頁正面）。衡諸證人林界宏與被告癸○○、壬○○並無仇怨，
        亦未曾謀面，已經被告癸○○、壬○○陳明屬實，則證人林界宏應無杜撰上
        情以誣陷前開被告二人之可能；此再徵諸證人乙○○、邱紹原及劉錡等人均
        證述被告癸○○、壬○○當時確實在場並參與追殺呂凌偉之列，已如前述，
        則追逐證人乙○○至汎德撞球場，嗣與證人林界宏、辛○○發生鬥毆者，確
        為被告壬○○及癸○○二人，應無可疑。至於辯護人又以證人乙○○於原審
        中證述：老二即壬○○追伊到天母國小斜對面，就沒有再追，並掉頭往呂凌
        偉方向過去，之後另有三、四個人追伊，其中伊只認識「蔡明烈」，伊被追
        至汎德撞球場，沒有進去，只在樓梯口看，林界宏及辛○○就從汎德撞球場
        之樓梯衝上去云云（原審卷(二)第四十四頁至第四十五頁），而辯稱：壬○○
        既未再追逐乙○○，顯見證人林界宏及辛○○所追逐者，並非壬○○其人云
        云。然衡諸乙○○其時係負傷奔逃，且最後並跌落於汎德撞球場地下室，已
        如前述，則其對最後追逐伊至汎德撞球場者究為何者，自難予以明確辨認；
        反觀證人林界宏曾於被追逐者跌倒時上前踢踹對方，並遭對方持刀揮砍而正
        面相對，則其指認該人確為壬○○無誤，應屬真實可信。同案少年甲○○嗣
        於本院九十一年五月三日調查庭稱：「不知道癸○○、壬○○長什麼樣子，
        沒看到他們是否為事發當天第一次看到呂凌偉的地方，共有二十幾個人之列
        」，證詞空泛，尚不足為被告癸○○、壬○○有利之認定。
      至於被告癸○○及壬○○雖分別舉證人江佩芬、蘇伯雋、陳耀祺、葉政昌，
        以及證人戊○○等人，為渠二人之不在場證明。然查：被告癸○○及前開證
        人等對於當日如何相約唱歌（被告癸○○陳稱：伊當日回到台北，約晚間九
        時，蘇伯雋及江佩芬開車至伊住處，在蘇、江二人到達前，蘇伯雋有先打電
        話給伊，要去錢櫃ＫＴＶ唱歌云云，證人蘇伯雋證稱：伊與癸○○先前就提
        過那天要去唱歌，但不是當天約的，伊係打電話至彰化跟癸○○約，癸○○
        在上台北之前有打電話給伊，說當天要回台北云云，而證人陳庭堅則證稱：
        當晚九時，葉靖庭邀伊去唱歌，伊抵達後，就打電話約蘇伯雋過來，臨時約
        的，事先並沒有約好云云）、消費款如何負擔（被告癸○○陳稱：在ＫＴＶ
        消費後，伊分擔了一千多元云云，而證人蘇伯雋、陳耀祺、陳庭堅則證稱：
        消費款係大家平分，伊付了幾百元云云）、如何相約至釣蝦場（證人蘇伯雋
        證稱：伊在ＫＴＶ唱歌之後，有打電話給葉政昌說要過去釣蝦場，因葉政昌
        在該處工作云云、證人葉政昌證稱：約在八十八年十一月十三日凌晨一時許
        ，伊打電話給蘇伯雋要他過來云云，而證人陳耀祺則證稱：伊等係臨時起意
        至釣蝦場，事先並未與葉政昌聯絡，如果葉政昌不在、伊等就直接回家云云
        ）、ＫＴＶ消費後各人如何到達林口一級棒釣蝦場及如何離去（被告癸○○
        、證人蘇伯雋、陳耀祺、陳庭堅、江佩芬陳稱：除陳庭堅係自行坐計程車到
        達釣蝦場外，餘係乘坐江佩芬所駕駛車輛過去，約清晨二、三時許，包括陳
        庭堅在內之五人一起乘坐江佩芬所駕駛車輛離去云云，證人葉政昌證稱：陳
        庭堅係自己開車至釣蝦場，亦係自己一個人駕車離去云云）等各節，所為陳
        述均迥然相異（原審卷(一)第一四七頁至第一五一頁）。而被告癸○○所辯：
        於當日凌晨三、四時許並前往千禧酒店找尋壬○○云云，復與壬○○之不在
        場證人王俊智、高淑絹、周巾純所證：當日並未看到有任何人來找尋壬○○
        等語（原審卷(一)第二二三頁、第二二六頁、第二二九頁），互有出入，是被
        告癸○○所辯上情及前開證人所為證詞顯有可疑。另被告壬○○所舉證人即
        千禧酒店副總王俊智、高淑絹、會計周巾純、泊車人員周宗賢、總經理戊○○等人雖均到院證稱：被告壬○○係千禧酒店酒保，於八十八年十一月十二
        日晚間九時許正常上班，惟因身體不適多在員工休息室內休息，於當晚十二
        時至翌日凌晨一時許之酒店生意最忙碌之經營時間內，被告壬○○尚依指示
        取出客人存酒供客人消費飲用，迄翌日下班之清晨五、六時許始行離去，其
        間並未離開酒店云云（原審卷(一)第二一九頁至第二三七頁）；惟衡諸渠等證
        人雖就被告壬○○當日行蹤均於作證時確切證述，卻於公訴人當庭詰問有關
        該店其他員工如「小憲」、副總「阿凱」、王俊智、高淑絹等人當日上、下
        班時間及上班期間之舉動等等問題時，以記憶不清為由表示無從作答（同上
        卷第二二八頁至第二三三頁），則渠等證人對於與被告壬○○同為該店員工
        行止之記憶，竟有如上之歧異，益認所為證詞實有偏頗虛偽之疑。再參諸被
        告癸○○、壬○○係於案發後數小時始自行到案，雖嗣即因案遭羈押在所，
        然其等於到案前，與各該證人間並非無串證之機會，是被告壬○○及癸○○
        所舉上開不在場證人之證詞，自難遽採為有利於渠二人之認定。被告癸○○
        、壬○○辯護意旨復以原審訊問時，距案發時日已逾半年，實難期待證人等
        對於半年前所發生之事，能為鉅細靡遺之陳述，並請求本院再予親自訊問上
        開證人等，惟原審就前揭相關細節，所為訊問，蓋已詳實，案發迄今，更為
        久遠，再為訊問，核無必要，此部分辯護、聲請，洵非有據。
      被告癸○○辯護意旨，另以被告癸○○於八十八年十一月十三日檢察官複訊
        時即請求檢察官向錢櫃企業股份有限公司中華分店調閱錄影帶，辯護人於原
        審八十九年十二月二十日審理時亦聲請調閱該錄影帶，據本院前審函調結果
        ，並無任何與本案相關之錄影帶留存【有錢櫃企業股份有限公司函附於本院
        上重更一卷（一）可參】，為瞭解被告癸○○於偵查中有無為此聲請，請求
        函調八十八年十一月十三日檢察官偵訊之錄音帶，綜觀當日偵查筆錄，固缺
        漏被告癸○○聲請調閱錄影帶之記載（少連偵字第一二四號卷(一)第一三二頁
        起），惟縱被告癸○○於偵查中已為是項聲請，而檢察官疏未為之，要難據
        予推翻前揭不利被告癸○○之事證，此部分聲請，也無必要。
    (2)被告丙○○部分：
      經查：證人邱紹原、劉錡雖於警局第一次訊問時，除指認庚○○為帶頭者外
        ，並未立即指認被告丙○○亦在持刀追砍呂凌偉等人之列；惟渠等於該次警
        局初訊時確分別陳稱：「其他人都有見過，也認得，但不知姓名」（少連偵
        字第一二四號卷(一)第三十頁反面、八十八年十一月十三日凌晨三時七分邱紹
        原筆錄），「其他幾人在撞球場見過，但是我不知道他們叫什麼名字」、「
        庚○○我一定可以明確指認，至於其他的人，我只見過三、四個」（同上少
        連偵字第一二四號卷(一)卷第三十七頁正面、八十八年十一月十三日凌晨三時
        五分劉錡筆錄），足見證人邱紹原及劉錡於該次警訊筆錄並非陳述除庚○○
        外，已無法指認其他參與行兇者為何者；則渠等於被告丙○○、庚○○、任
        德勇及楊宗勳、丁○○、丙○○等六人經警帶同到案後，經警員現場個別唱
        名，予以辨識後，當面明確指述其時蓄長髮之丙○○確為持刀追殺呂凌偉之
        人之一（同上少連偵字第一二四號卷(一)卷第五十五頁及第五十七頁、八十八
        年十一月十三日上午九時邱紹原、劉錡筆錄，同卷第五八頁邱紹原指證筆錄
        、第六六頁劉錡指證筆錄）；而邱紹原、劉錡渠二人與證人陳冠瑋復於偵查
        、原審及本院前審審理時一再堅指：丙○○確有參與，因與丙○○素未相識
        ，故於警訊初訊而警方未提示相關人員照片時，無法立即指明丙○○涉案，
        然於警方第二次偵訊時，丙○○已然到案，而事發時丙○○就在前面幾個，
        現場光線尚可，且其所蓄長髮異常明顯，而庚○○等人復係行走至渠等前方
        不遠處，始持刀喊衝，是以辨識無誤、記憶清晰，而得確認丙○○確有參與
        本案犯行等語明確（少連偵字第一二四號卷(一)第一三九頁正面第六行邱紹原
        筆錄、少連偵字第一二四號卷(二)第九十一頁正面倒數第一、二、三行陳冠瑋
        、劉錡筆錄、原審卷(一)第一一四頁至一一五頁八十九年四月二十八日訊問筆
        錄、原審卷(二)第四十九頁至第五十九頁八十九年七月十二日訊問筆錄、本院
        前審上更（一）卷（三）九十二年四月十一日審理期日第十八、十九頁邱紹
        原、劉錡筆錄）。辯護意旨固質以告訴人邱紹原、劉錡於第一次警訊均未指
        認被告丙○○在持刀追殺呂凌偉，然於同日上午七時，被告丙○○經警方由
        醫院帶往警局，並將穿著大片血跡衣服之被告丙○○，供告訴人等以一對一
        方式指認，是告訴人邱紹原八十八年十一月十三日七時三十分已見到被告丙○○身著血衣，方為指陳「確定丙○○持西瓜刀砍殺他們」，並聲請就此詰
        問警員許晉昌，惟證人許晉昌於本院前審調查時否認請被告丙○○穿上血衣
        ，再由告訴人指認，並稱帶查獲的被告給告訴人指認時，沒有告訴告訴人等
        那些人是他們查到的被告等語（本院前審重上更一卷（二）九十一年五月三
        日訊問筆錄第一八頁），尚無從證明證人前揭指證，係出於警察誤導，辯護
        意旨所陳，尚非有據。參以被告丙○○於偵查中亦坦認事發當天係蓄長髮（
        少連偵字第一二四號卷（二）第九一頁倒數第六行），則證人等所為上開指
        證，應非無稽。另同案少年甲○○九十一年五月三日於本院前審調查庭陳稱
        ；「沒看到丙○○在二十幾個人當中，二十幾個人伊也不是每個都記得」云
        云，尚不足據為被告丙○○有利之認定。
      被告丙○○雖舉證人盧志源、楊智超、楊家瑋及蔡琬倩到庭證稱：八十八年
        十一月十二日晚間，確與丙○○、己○○等人約妥至天母麥當勞前集合，欲
        前往釣蝦，丙○○確在麥當勞前等候，並未前往天母國小案發現場，嗣則受
        託載受傷者即庚○○就醫云云（原審卷(二)第一二二頁至一四０頁）。然渠等
        就當日如何相約釣蝦【被告丙○○陳稱：係晚間八、九時許，伊與楊智超及
        蔡琬倩在東湖，己○○打電話約伊等於晚間十一時三十分許，在天母麥當勞
        見面去釣蝦，之後伊並沒有約別人，證人楊智超證稱：當日伊與蔡琬倩及丙○○在一起，因感覺無聊，就打電話給盧志源並要盧志源聯絡己○○一起去
        釣蝦，之後伊再打電話給盧志源，確認已約妥己○○，伊再打電話給己○○
        ，約好在天母麥當勞見面，證人蔡琬倩證稱：晚間十時許，楊智超打電話詢
        問是否去釣蝦，楊智超並過來接伊，就到麥當勞前與己○○等人見面，證人
        盧志源、楊家瑋則證稱：當日係己○○打電話約伊等去釣蝦，己○○到達伊
        等所在之撞球間後，並要伊等約楊智超及丙○○是否一起釣蝦，伊等即打電
        話給楊智超約有在天母麥當勞見面云云】；被告庚○○如何攔下被告丙○○
        機車要求協助送醫【被告丙○○辯稱：當時一個全身是血的人即庚○○自巷
        子走出來，並沒有對伊招手，且已經坐上伊所有機車，拜託伊送其至陽明醫
        院，伊很害怕，就送其至陽明醫院，證人楊智超、蔡琬倩證稱：當時有一個
        人扶著一個受傷的人，扶持傷者之人攔下丙○○機車，並要求丙○○載送傷
        者就醫云云，證人盧志源證稱：係一名傷者係被人扶持至達丙○○機車處，
        扶持傷者之人及傷者均拜託丙○○載傷者就醫，證人楊家瑋證稱：伊只看到
        有一受傷的人攔下丙○○之機車，係用手攔住並在丙○○機車前擋住，那名
        傷者係自行坐上丙○○之機車，而被告庚○○則陳稱：伊受傷後，係一個人
        行走，並未有人扶持，伊走到丙○○機車旁，就詢問丙○○可否載送至醫院
        就診並指示路線云云】；就各人如何離去天母麥當勞前【證人楊家瑋陳稱：
        伊係一個人騎機車離開，並未載其他人、證人盧志源證稱：伊係與己○○共
        騎一部機車離開，證人蔡琬倩證稱：盧志源與楊家瑋係共乘一部機車離開，
        楊智超騎機車載伊離去，證人楊智超證稱：伊騎機車載蔡琬倩，另楊家瑋及
        盧志源各騎一部機車離去，均未載人云云】等情節（原審卷(二)第一二二頁至
        第一四０頁），敘述不一；則渠等證詞是否可採，已堪置疑。
      再衡諸被告丙○○所辯與證人盧志源等人相約之時間及地點，竟與本案被告
        庚○○等人糾眾聚集之時間、地點悉相符合；而當時被告庚○○及少年甲○○等人確在該處大舉糾眾並分發刀械而欲對呂凌偉施加暴力，已如前述，而
        被告丙○○既於同時間在該處逗留，竟辯稱：對該事毫無所悉云云，殊難置
        信。況被告庚○○已於警訊時陳明：當時伊以電話聯絡甲○○、己○○等人
        ，並由己○○另邀眾四人，即分持西瓜刀等前往天母國小前追殺呂凌偉等語
        ，以及少年己○○於警訊時陳述：被告庚○○於零時三十分許打手機通知伊
        幫忙載人，並約在麥當勞，伊到達現場時，庚○○等人已經要出發，伊認為
        是要去打架等語；而被告任德勇且於警訊時陳稱：案發時計有庚○○、陳振
        鎰、甲○○、丙○○、丁○○、戊○○、己○○、乙○○、丙○○等人在場
        等語，均如前述；而被告丙○○確自現場將受傷之庚○○載送至陽明醫院就
        診等情，均據被告丙○○自承屬實。再參以前開證人邱紹原、劉錡之證詞，
        被告丙○○顯非僅因巧合並僅單純出於助人之心而協助將庚○○送醫診治，
        而係受同案少年己○○所邀至現場接應，嗣並進而參與持刀追殺呂凌偉等情
        ，應無可疑。證人盧志源、蔡琬倩、楊智超、楊家瑋前開證詞及同案少年己○○於警訊、檢察官偵查及少年法庭調查時所陳：丙○○並未參與本案云云
        ，均無非迴護之詞，尚無足採。辯護人聲請調取被告丙○○當日所著衣物查
        明血跡沾染狀況云云，亦無必要。
    (3)至於辯護人等雖另辯稱：案發當時為深夜，現場光線灰暗不明，證人駱至中並
      陳稱：「那天晚上那邊沒有路燈」；且證人邱紹原、駱至中、陳冠瑋等多人亦
      證稱：被告庚○○等人均戴有帽子並著寬大衣衫云云，則依客觀情勢判斷，證
      人邱紹原等人豈能正確辨識追殺呂凌偉等人之面容，此適足認前開證人邱紹原
      等人所為指證俱無足採云云。惟查，案發地點即天母國小前、標立「台北市天
      母國民小學」石柱處、右側小廣場處路側確設置有路燈，且在天母國小對面，
      尚有一家二十四小時營業之統一便利商店之事實，有辯護人所提供天母國小現
      場照片數幀（原審卷(二)第七十七頁至第七十八頁）附卷可稽。而案發時現場路
      燈確實已經點亮、光線並足資辨認庚○○等人乙節，亦經證人乙○○、邱紹原
      、陳冠瑋結證屬實（原審卷(二)第四十二頁、第四十八頁、第五十五頁），又本
      院前審於九十二年二月二十一日晚上十時勘驗現場道路距離、路燈明亮度等，
      固製有勘驗筆錄及現場照片可稽，惟距案發已三年，商家路燈已多變化，應以
      原審卷(二)第七十七頁至第七十八頁所附照片為憑，本院前審再於九十二年三月
      十二日勘驗原審卷附丙○○選任辯護人楊正評律師八十九年七月十二日拍攝之
      錄影帶，並據證人乙○○對照上揭錄影帶結稱：「統一麵包前面近轉角處有一
      支路燈就是我講的那一支路燈，標立『台北市天母國民小學』石柱處右邊小廣
      場處也有一支路燈」，核與原審卷(二)第七十七頁至第七十八頁所附照片相符合
      ，證人乙○○復當庭繪圖稱：案發當天，燈光很亮，天母國小對面「我家牛排
      」門口也有一支路燈，伊站於標立「台北市天母國民小學」石柱處右邊小廣場
      處靠近「台北市天母國民小學」大石柱往右數之第一根矮圓柱，邱紹原站於大
      石柱往右數之第三根矮圓柱處，呂凌偉、劉錡站在距離伊稍往後之大石柱附近
      ，當天伊原是背對迎向而來之庚○○等人，所以他們砍伊時，才認出誰是誰，
      如果庚○○迎向而來還在不遠處時，伊就知道他們是誰，伊就跑了等語，「我
      家牛排」處是否設有路燈，錄影帶未拍攝到，姑不論環境變遷，此部分固無法
      取證，惟證人邱紹原、劉錡、乙○○站立處附近，即「台北市天母國民小學」
      石柱處右邊小廣場處路側正設有路燈一支，統一麵包前面近轉角處並有一支路
      燈，加以統一麵包店二十四小時營業之照明，又係近距離砍殺，自足辨認，而
      證人邱紹原、陳冠瑋、劉錡、乙○○及駱至中於警訊、檢察官偵查及原審審理
      時復一再指證：案發時，被告庚○○係在率眾靠近呂凌偉等人約數步時，始驟
      然追殺呂凌偉等語屬實；況被告任德勇及同案少年戊○○等人所陳：當時由被
      告庚○○等人所帶領之眾人中，並非均戴帽子，亦未著同樣款式之衣服等語明
      確（少連偵第一二四號卷(二)第七十九頁戊○○訊問筆錄、少連偵第一二四號卷
      (一)第一三八頁任德勇訊問筆錄、原審卷(二)第三十八頁任德勇訊問筆錄）；參以
      證人駱至中曾以書面陳述：當日係伊將呂凌偉行蹤透露予他人知悉云云，有自
      白書乙紙（少連偵字第一二三號卷第四十三頁至第四十四頁）存卷可參，雖此
      部分已經其個人嗣加否認而無法證實，然其所為與證人邱紹原、乙○○等相異
      之證詞，實未能遽以採信。至於證人陳冠瑋等人有關被告庚○○等人均戴相同
      衣帽之陳述，當無非於驚慌中片面之印象所致。從而，以案發之天母國小前確
      有路燈及商店之照明、光線尚非不足；而被告庚○○復係相當靠近被害人呂凌
      偉等人後始開始持刀追砍；證人邱紹原、劉錡及陳冠瑋等人各人係由天玉街逃
      往天母北路之方向，復與被害人呂凌偉一致；而證人乙○○當時尚曾短暫逗留
      現場並曾嘗試救援被害人呂凌偉各節，應認渠等上開指述，應堪憑採。
    (4)再查：雖被告庚○○、任德勇、同案少年甲○○、戊○○、丁○○、己○○等
      人於本案偵、審中均未指述曾在案發現場看到壬○○、癸○○，甚或直陳壬○○及癸○○確不在場云云；且除被告任德勇外，亦未有指證被告丙○○曾參與
      持刀追殺呂凌偉之隻字片語。然衡諸被告壬○○、癸○○分別為竹聯幫孝堂天
      母分會之護法及副會長，而同案少年丁○○等人則同為該幫成員，或與各幫眾
      交往甚密，已如前述，則渠等或基於幫派壓力及約束，而始終未指述未經當場
      查獲之被告壬○○、癸○○等人參與本案；另邀集被告丙○○參與本案之同案
      少年己○○亦或出於迴護之意而附和被告丙○○之上開辯詞，實非無可能。從
      而，自未能以被告庚○○、任德勇及同案少年等均未指述被告壬○○、癸○○
      及丙○○涉案，即遽認渠等三人之辯解為可採信。
    (5)至於證人邱紹原、陳冠瑋及劉錡等人雖於原審審理時分別指稱：被告癸○○、
      壬○○、丙○○亦為實際持刀下手砍殺呂凌偉者之一云云（原審卷(一)第一一二
      頁、第一一四頁、第一一五頁）；然參酌證人劉錡已於警訊時陳稱：並未見到
      係何人實際下手砍殺呂凌偉等語（少連偵字第一二四號(一)第三十七頁），邱紹
      原、陳冠瑋及駱至中亦證稱：並未見到呂凌偉被殺害等語（同上卷第三十一頁
      、第三十三頁、第三十五頁）、足見證人邱紹原、陳冠瑋及劉錡於原審訊問時
      ，另指證：有看到庚○○、壬○○、癸○○、己○○及丙○○有下手砍殺呂凌
      偉云云（原審卷(一)第一一二頁、第一一四頁、第一一五頁），所為指證誠有可
      議，尚無足採。綜上所述，本案應可認定被告癸○○、丙○○、壬○○確參與
      持刀追殺呂凌偉等人之犯行無誤，惟未能率予認定渠等亦為實際下手砍殺被害
      人呂凌偉致死之人，附此敘明。
五、綜上所述，本件確係被告庚○○預謀並備妥各式刀械、器具後，因於案發當日發
    現呂凌偉行蹤，始分別通知聯絡其餘被告及少年等十餘人到場聚集並分發刀械、
    器具，彼等對於發生大規模幫眾械鬥砍殺之情事，而以彼此之行為互為利用、相
    互補充之意思，自已有所認識，雖被告等人初始尋仇之對象固為呂凌偉，惟知悉
    與呂凌偉尚有其他多人，遂即召來大批人手及刀械、木棍，並於接近呂凌偉等人
    後即一擁而上，一陣亂砍，而分批追砍呂凌偉與其之同伴，此時彼等對於所欲殺
    害對象之認識，已當非止呂凌偉一人，而事先輾轉聯絡聚集，現場分發刀械、木
    棍，事發後將呂凌偉，乙○○等人沖散，猶窮追猛砍，彼等間主觀上有犯意聯絡
    ，客觀上有行為之分擔至為顯然。其中被告庚○○、陳振鎰及少年甲○○、乙○○等人確共同持刀下手砍殺呂凌偉致死，而被告癸○○、壬○○、丙○○、任德
    勇及陳振鎰、少年己○○、甲○○、戊○○、丁○○、丙○○、「蔡明烈」等人
    則共同持刀械、器具追逐乙○○、邱紹原、駱至中、劉錡、陳冠瑋，其中被告壬○○、陳振鎰、少年甲○○及「蔡明烈」共同砍殺告訴人乙○○；另被告癸○○
    及壬○○並共同殺傷告訴人辛○○等情，應堪認定。而被害人呂凌偉死亡之結果
    ，與告訴人乙○○受傷之結果，各與前開被告及少年等所為追砍行為間之相當因
    果關係，均無可疑。由上言之，(1)被告庚○○於案發前即備妥各式刀刃、器械十
    餘件，且於獲知被害人呂凌偉等人之行蹤後，即與少年甲○○相互糾眾十餘人，
    並發給各人刀械，趁被害人呂凌偉等人毫無防備、亦未持械之情況下，即率眾突
    襲，並於糾眾之際即宣告係以被害人呂凌偉為報復、砍殺之目標，而與被告癸○○、壬○○、丙○○、任德勇、「蔡明烈」及陳振鎰、同案少年甲○○、乙○○
    、戊○○、丁○○、丙○○、己○○共同持刀刃、器械追逐被害人呂凌偉及在場
    之告訴人乙○○等人，已如前述。(2)且其中被告庚○○、陳振鎰、少年甲○○、
    乙○○、癸○○、壬○○係直接衝向或追逐呂凌偉，並由庚○○、陳振鎰、少年
    甲○○及乙○○分持西瓜刀、開山刀等利刃共朝被害人呂凌偉砍殺計四十五刀；
    另被告癸○○於持刀短暫追逐被害人呂凌偉後旋改追逐乙○○，雖未實際下刀砍
    殺被害人呂凌偉、而被告壬○○初接觸時跑向被害人呂凌偉隨即改追乙○○；是
    被告癸○○、壬○○與陳振鎰、少年甲○○、「蔡明烈」確當場共同持刀追逐砍
    殺告訴人乙○○，被告壬○○及癸○○二人亦可認定持刀砍殺告訴人辛○○成傷
    ；(3)而被害人呂凌偉遭砍殺部位分布於其頭、頸、胸、背、四肢等各部位，且有
    深及骨膜、頸椎、胸膛，並造成多處骨折者，而所造成之砍切創，亦有多達二十
    餘公分之長度，旋經送醫急救，仍因外傷性流血過多不治死亡，此有台灣士林地
    方法院檢察署驗斷書、相驗屍體證明書附卷足憑（相卷第十四│一一０頁）；而
    告訴人乙○○其右上肢於八十八年十一月十三日遭人砍傷後送醫，則有行政院國
    軍退除役官兵輔導委員會榮民總醫院函，中華民國八十九年九月二十一日發文（
    八九）北總行字第０七九０一號函附卷足稽（原審卷(二)第二０七頁），至於辛○○右前額長約十公分並深及骨膜之傷害，亦有同院八十九年一月三十一日（八九
    ）北總行字第００四七六號函（原審卷(一)第一二七頁）存卷足參，且上開被告少
    年係於被害人呂凌偉當場倒地抽搐、血流滿地後，始行散去。是依被告庚○○、
    癸○○、壬○○、陳振鎰、少年甲○○、乙○○及「蔡明烈」於事先備妥之刀刃
    、器械之銳利及數量、糾眾人數之多、各人下手實施之手段、程度甚重及上開死
    者及傷者受害之情形，俱見渠等殺意之堅、下手之猛，應認渠等分別追逐砍殺呂
    凌偉、乙○○之所為，均係基於一共同殺人犯意下之行為分擔、實施，應甚灼然
    。至於被告壬○○及、陳振鎰、少年甲○○、「蔡明烈」共持利刃朝告訴人乙○○砍殺，並致乙○○右手腕部、肘部有多處深切割傷，合併伸姆長肌、橈側伸腕
    肌、臂橈肌、旋後肌、伸指肌腱完全斷裂，後骨間神經部分斷裂、右橈骨線性骨
    折、右肱骨外髁骨骨折之結果，益見渠等下手甚重，於行為時應有使人致死之犯
    意，實無可疑。至被告壬○○及癸○○共同傷害告訴人辛○○，應係於上開殺人
    行為之分擔實施外，另萌傷害犯意之所為，亦堪認定。
戊、核被告庚○○、癸○○、壬○○、己○○係犯組織犯罪防制條例第三條第一項後
    段之參與犯罪組織罪。「犯第三條之罪偵查中自白者減輕其刑」為組織犯罪防制
    條例第八條第一項後段所明定，凡犯組織犯罪防制條例第三條之發起、主持、操
    縱、指揮或參與犯罪組織等罪，於偵查階段經自白者，即與該條項減輕其刑之要
    件相符，職司審判者祇能就減輕其刑之範圍予以裁量，不得置該條之規定於不論
    。而此規定祇要行為人對發起、主持、操縱、指揮或參與犯罪組織之事實為自白
    即應適用，至其他與犯罪能否成立不生影響之事項，縱未完全供認，仍不失為自
    白。又犯組織犯罪防制條例第三條之罪，在偵查中一經自白，在法律上之效果即
    已發生，嗣後對該項自白縱令有所翻異，仍應依上開規定減輕其刑。至上開法條
    所稱之偵查中自白則係指在檢察官起訴前之偵查犯罪程序而言。被告庚○○、己○○參加竹聯幫孝堂天母分會為其成員並任要職等情，業據庚○○於警訊時自承
    ：伊為竹聯幫孝堂天母分會之成員，且職司左護法，癸○○為副會長、壬○○為
    右護法，陳振鎰及甲○○、乙○○、己○○等人為孝堂之成員等語（見少連偵字
    第一二四號卷(一)第八頁）；且於檢察官偵查中供認：伊於製作警訊筆錄時確有錄
    音、且警方並無刑求，伊係閱覽筆錄後始簽名捺印，伊於警訊時確提及參與竹聯
    幫孝堂天母分會等語屬實（見同上卷第一三○頁正、反面）」、己○○於警訊中
    自承：『我原係該幫派孝堂成員，但自八十五年底許，我即脫離該幫。我目前從
    事保險業務、經營酒店生意』（見少連偵字第一二三號卷第八頁），於偵查中供
    認：『（問：何時加入竹聯幫孝堂？）在八十五年加入。』」，則被告庚○○、
    己○○於警局訊問及偵查中，業已分別供認參與竹聯幫孝堂犯罪組織，應依上開
    規定，分別減輕其刑。
己、被告庚○○、癸○○、壬○○、丙○○（丙○○部分公訴人原起訴幫助殺人，原
    審八十九年九月二十九日審理時，公訴人當庭變更起訴法條為刑法第二百七十一
    條第一項之殺人罪）共同殺死呂凌偉、殺傷乙○○、追殺邱紹原、駱至中、陳冠
    瑋、劉琦等人未果，核其所為，均係犯刑法第二百七十一條第一項、第二項之殺
    人既遂、殺人未遂罪。又公訴人於起訴事實內雖僅敘及被告丙○○接應被告庚○○之行為，惟其先前持刀追逐與被害人呂凌偉同時在場之邱紹原等人之犯行，與
    該起訴部分為實質上一罪之關係，自應為起訴效力所及；又被告庚○○、壬○○
    、癸○○、任德勇、丙○○與陳振鎰、同案少年甲○○（七十一年五月十八日生
    、八十八年十一月間行為時尚未滿十八歲）、乙○○（七十二年七月八日生、八
    十八年十一月間行為時尚未滿十八歲）、丙○○（七十二年六月十一日生、八十
    八年十一月間行為時尚未滿十八歲）、丁○○（七十一年七月二十三日生、八十
    八年十一月間行為時尚未滿十八歲）、戊○○（七十一年四月二十九日生、八十
    八年十一月間行為時尚未滿十八歲）、己○○（七十一年十一月二十八日生、八
    十八年十一月間行為時尚未滿十八歲）、及不詳真實姓名者「蔡明烈」就所犯殺
    人罪間，有犯意聯絡及行為分擔，應各依共同正犯論處。又其基於一共同殺人之
    犯意，持刀械分頭追殺呂凌偉及其同伴乙○○、邱紹原、駱至中、陳冠瑋、劉琦
    等人，而造成呂凌偉死亡、乙○○受傷之結果，對呂凌偉構成殺人既遂罪，殺害
    乙○○、邱紹原、駱至中、陳冠瑋、劉琦等人，未造成死亡結果，皆構成殺人未
    遂罪，各應依想像競合犯之規定從一重之殺人既遂罪處斷。另被告癸○○係民國
    六十七年八月三十一日生，於八十八年十一月間行為時為已滿十八歲之成年人，
    與未滿十八歲之少年甲○○（七十一年五月十八日生、八十八年十一月間行為時
    尚未滿十八歲）、乙○○（七十二年七月八日生、八十八年十一月間行為時尚未
    滿十八歲）、丙○○（七十二年六月十一日生、八十八年十一月間行為時尚未滿
    十八歲）、丁○○（七十一年七月二十三日生、八十八年十一月間行為時尚未滿
    十八歲）、戊○○（七十一年四月二十九日生、八十八年十一月間行為時尚未滿
    十八歲）、己○○（七十一年十一月二十八日生、八十八年十一月間行為時尚未
    滿十八歲）等人共同實施殺人罪，應依少年事件處理法第八十五條第一項之規定
    就有期徒刑部分加重其刑。其死刑無期徒刑之部分則不得加重。被告庚○○、癸○○、壬○○所犯共同殺人罪及參與犯罪組織罪，均犯意各別，行為互異，各應
    予分論併罰。
庚、原審就被告庚○○、癸○○、壬○○認其共同殺人，被告任德勇、丙○○認其幫
    助殺人，而逕認被告高聖勳以參加犯罪組織不能證明為無罪之諭知，固非無見，
    惟查：(一)本案被告任德勇、丙○○及同夥間開始即已共同殺人之犯意聚集並分頭
    追殺被害人，且造成被害人一死一重傷，其既有犯意聯絡在先，又行為分擔於後
    ，自應論以殺人罪之共同正犯，原判決就任德勇、丙○○部分認係庚○○等人之
    幫助犯，自有未合。(二)再殺人部分既生死亡結果，原判決就呂凌偉死亡之事實，
    並未記載，當嫌疏誤。(三)又被害人乙○○部分，被告既以共同殺人犯意分頭下手
    實施而未發生死亡之結果，應構成殺人未遂，原判決認此部分僅構成重傷害，容
    有未洽。(四)又壬○○、癸○○追殺乙○○至汎德撞球場，固見有其他人在場，原
    欲逃離，不料林界宏及辛○○追出，始再出手砍傷辛○○後逃離，此部分應係殺
    人犯意外臨時起意所為，既未據檢察官起訴，原判決認此普通傷害與殺人之犯意
    有方法結果關係，為裁判上一罪，併予論列，應有訴外裁判之嫌。(五)另被告己○○參加犯罪組織，為竹聯幫天母分會會長，不僅為其自白外，尚經多名證人指述
    明確，已如前載，原判決認不能證明其犯罪，稍嫌速斷。(六)又原判決認定庚○○
    參加竹聯幫孝堂天母分會為其成員並任要職等情，業據庚○○於警訊時及檢察官
    偵查中自白，並見前述，原判決未依組織犯罪防制條例第八條第一項後段規定，
    依法減輕其刑，亦有未合。被告庚○○上訴意旨否認參與犯罪組織，被告癸○○
    、壬○○、任德勇、丙○○上訴意旨否認殺人固無足取，但原判決此部分則有前
    揭可議之處，而檢察官上訴意旨以殺人部分量刑過輕，及被告己○○參加犯罪組
    織事證明確，指摘原判決此部分不當，為有理由，應將原判決此部分撤銷改判。
    爰審酌被告庚○○於犯罪組織中擔任要職，僅為先前與被害人呂凌偉之私怨即主
    謀糾集少年幫眾犯下本案殺人犯行，且於事先即備妥多把利刃各式器械而有預謀
    ，復於被害人毫無防備之下，與同案少年砍殺被害人呂凌偉達四十五刀，下刀既
    深且猛，足見其手段兇殘、冷酷且惡性確屬重大；其於深夜於天母市區公然糾眾
    殺人，被害人呂凌偉經其糾眾砍殺致死，對社會治安及人心安定影響至鉅，於查
    獲到案後雖曾一度坦承多數犯行，然於法院審理時，竟更異前詞而欲卸其責，絲
    毫未見悔意，亦未見對被害人家屬予以任何形式之補償，實無何可堪憫恕之處；
    惟其並無前科，有臺灣高等法院被告全國前案紀錄表附卷可稽，且於行為時年甫
    滿十八歲，其年輕識淺氣盛、自制力及判斷力均有不足等一切情狀，殺人部分量
    處無期徒刑，並依其犯罪性質，宣告褫奪公權終身，參與犯罪組織部分，量處有
    期徒刑陸月，並宣告應於刑之執行完畢或赦免後，令入勞動場所強制工作年，
    及定其應執行刑。另審酌被告壬○○、癸○○素行，亦任犯罪幫派要職，為協助
    幫派成員報復一己私怨，因而參與本案犯行之程度非輕，惡性亦大，癸○○係成
    年人與未滿十八歲之人共同犯之，被害人傷亡之嚴重程度、於犯罪後全然否認犯
    行、未見絲毫悔意，亦未對被害人家屬予以任何賠償之態度及其他一切情狀，並
    依其犯罪性質，認有宣告褫奪公權之必要，被告癸○○量處有期徒刑拾伍年，褫
    奪公權柒年，被告壬○○量處有期徒刑拾年，褫奪公權陸年。另審酌被告丙○○素行、雖非幫派成員，然亦輕易受邀而均參與本案犯罪之動機、目的、其參與
    犯罪之程度、手段，所為影響社會治安並造成被害人傷亡及其犯罪後態度等一切
    情狀，量處如主文所示之刑，並各為褫奪公權之宣告。末審酌被告己○○為竹聯
    幫孝堂天母分會之會長，而其他幫派成員，又確有聚眾滋事，擾亂治安情事，其
    既為該會之長，縱未參與上開殺人犯行，但其行為舉止，自足影響其他成員，其
    對成員之非行，不思防患，終造成一定之損害，應有非難之處等一切情狀，量處
    如主文所示之刑，並宣告應於刑之執行完畢或赦免後入令勞動場所強制工作三年
    。又被告庚○○等人用以砍殺被害人等所持用之如事實欄所示之刀刃、器械雖係
    供犯罪所用之物，其中西瓜刀、開山刀之刀械雖經被告庚○○於警訊時供承為其
    自行分批購入，而可認為屬被告庚○○所有，惟並未扣案，且被告庚○○及同案
    少年戊○○等均於本案偵、審中供承：已將所用刀械丟棄云云，已如前述，此外
    ，復無任何證據證明該等刀械仍然存在，爰不予宣告沒收。另被告庚○○及同案
    少年等犯罪所用之球棒及機車大鎖等器械，均經被告庚○○及同案少年等人否認
    為渠等所有，自亦無從宣告沒收，均附此敘明。
辛、原審就被告壬○○、癸○○參加犯罪組織部分，以被告罪證明確，適用組織犯罪
    防制條例第三條第一項後段併審酌被告犯罪動機、目的、手段、其在組織中之身
    分，對社會治安之影響及犯後態度一切情狀分別量處壬○○有期徒刑七月，癸○○有期徒刑八月，復依同條例第三條第三項規定，均宣告於刑之執行完畢或赦免
    後，令入勞動場所強制工作三年。其認事用法，均無不合，被告壬○○、癸○○
    上訴意旨均砌詞否認犯罪，指摘原判決此部分不當，為無理由，應予駁回。
壬、前開撤銷改判部分所處之刑，與上訴駁回部分所處之刑，癸○○定應執行有期徒
    刑拾伍年陸月，褫奪公權柒年，並於刑之執行完畢或赦免後令入勞動場所強制工
    作三年。壬○○定應執行有期徒刑拾參年伍月，褫奪公權陸年，並於刑之執行完
    畢或赦免後令入勞動場所強制工作三年。
據上論斷，應依刑事訴訟法第三百六十九條第一項前段、第三百六十四條、第三百六
十八條、第二百九十九條第一項前段，少年事件處理法第八十五條第一項，組織犯罪
防制條例第八條第一項後段、第三條第一項後段、第三項，刑法第十一條前段、第二
十八條、第二百七十一條第一項、第二項、第五十五條、第五十一條第四款、第五款
、第三十七條第一項，判決如主文。
本案經檢察官郭啟東到庭執行職務。
中      華      民      國    九十二    年      十      月      二      日
                              台灣高等法院刑事第九庭
                                    審判長法  官  李  文  成
                                          法  官  周  盈  文
                                          法  官  官  有  明
右正本證明與原本無異。
如不服本判決應於收受送達後十日內向本院提出上訴書狀，其未敘述上訴之理由者並
得於提起上訴後十日內向本院補提理由書（均須按他造當事人之人數附繕本）。
                                          書記官  林  蓓  瑜
中      華      民      國    九十二    年      十      月      三      日
附錄：本案論罪科刑法條全文
組織犯罪防制條例第三條：
發起、主持、操縱或指揮犯罪組織者，處三年以上十年以下有期徒刑，得併科新臺幣
一億元以下罰金；參與者，處六月以上五年以下有期徒刑，得併科新臺幣一千萬元以
下罰金。
犯前項之罪，受刑之執行完畢或赦免後，再犯該項之罪，其發起、主持、操縱或指揮
者，處五年以上有期徒刑，得併科新臺幣二億元以下罰金；參與者，處一年以上七年
以下有期徒刑，得併科新臺幣二千萬元以下罰金。
犯第一項之罪者，應於刑之執行完畢或赦免後，令入勞動場所，強制工作，其期間為
三年；犯前項之罪者，其期間為五年。
前項強制工作，於刑之執行完畢或赦免後，檢察官認為無執行之必要者，得檢具事證
聲請法院免其執行。
第三項強制工作執行已滿一年六個月，而執行機關認為無繼續執行之必要者，得檢具
事證，報請檢察官聲請法院免予繼續執行。
刑法第二百七十一條
殺人者，處死刑、無期徒刑或十年以上有期徒刑。
前項之未遂犯罰之。
預備犯第一項之罪者，處二年以下有期徒刑。


司法院資訊處製作；財團法人民間司法改革基金會備份。
